ACORDAO-COMPLETO-2544148

ACÓRDÃO 2325/2022 ATA 40/2022 - PLENÁRIO

VISTOS, relatados e discutidos estes autos com vistas a acompanhar as iniciativas do governo federal para a melhoria do ambiente regulatório com foco na implementação do Decreto 10.411/2020;
ACORDAM os Ministros do Tribunal de Contas da União, reunidos em Sessão do Plenário, ante as razões expostas pelo Relator, em:
9.1. recomendar, com fundamento nos art. 11, § 2º, incisos I, II e V, da Resolução TCU 315/2020, à Casa Civil da Presidência da República, tendo em vista sua competência estabelecida no Decreto 9.203/2017, art. 11-A, caput, e parágrafo único, incisos I e II, para que avalie a conveniência e oportunidade de divulgar, quando na coordenação do Comitê Interministerial de Governança (CIG) , aos Comitês Internos de Governança (CMG) , as boas práticas identificadas na elaboração de AIR entre os órgãos e entidades da Administração Pública Federal, como, por exemplo, o Projeto "AIR na Economia Já" do Ministério da Economia;
9.2. recomendar, com fulcro no art. 11, § 1º, da Resolução TCU 315/2020, à Advocacia-Geral da União, como órgão responsável pelo assessoramento e consultoria jurídicos do Poder Executivo federal, conforme disposto no art. 1º, parágrafo único, da Lei Complementar 73/1993, que instrua suas unidades atuantes nos órgãos e entidades federais para alertarem seus jurisdicionados acerca da abrangência do disposto no art. 1º, § 1º, do Decreto 10.411/2020 e da observância aos dispositivos do Decreto 10.411/2020, especialmente seus arts. 4º e 6º;
9.3. dar ciência à Casa Civil da Presidência da República, com fulcro na Lei 13.844/2019, art. 3º, inciso I, alíneas "a" e "d", c/c Decreto 10.907/2021, Anexo I, art. 1º, inciso III, de que diversos órgãos e entidades federais:
9.3.1. por não disporem de pessoal capacitado na elaboração de análise de impacto regulatório, a despeito da existência da oferta de capacitação oferecida pela Escola Nacional de Administração Pública (Enap) e dos prazos previstos na Lei 13.874/2019, c/c Decreto 10.411/2020, poderão colocar em risco o alcance dos seus objetivos; 
9.3.2. ao demonstrarem não possuir estratégia para coleta e tratamento de dados, conforme dispõe o art. 17 do Decreto 10.411/2020, poderão colocar em risco o alcance dos seus objetivos;
9.4. informar à Secretaria Federal de Controle Interno da Controladoria-Geral da União acerca do teor desta decisão a fim de que adote as providências que entender cabíveis em sua atuação como órgão central do controle interno do Poder Executivo Federal, tendo em vista os achados identificados nesta fiscalização;
9.5. autorizar, em consonância com o art. 17, § 2º, da Resolução-TCU 315/2020, o monitoramento das recomendações constantes desta decisão; 
9.6. encaminhar cópia desta decisão e do relatório técnico de acompanhamento aos órgãos e entidades fiscalizados, conforme relação constante do Apêndice 4 do Relatório de Fiscalização, para conhecimento e auxílio em eventual tomada de decisão no que se refere à estruturação do processo de implementação da Análise de Impacto Regulatório exigida no art. 5º da Lei 13.874/2019 e no art. 6º da Lei 13.848/2019, regulamentada pelo Decreto 10.411/2020, informando que os riscos identificados por esta Corte de Contas poderão oportunizar futuras ações de controle; 
9.7. encerrar o presente processo, com fundamento no art. 169, inciso V, do Regimento Interno do Tribunal.

Acompanhamento com vistas a avaliar as iniciativas do governo federal para a melhoria do ambiente regulatório com foco na implementação do Decreto 10.411/2020.

Advocacia-Geral da União; Casa Civil da Presidência da República; Controladoria-Geral da União; Secretaria-Geral da Presidência da República; Serviço Florestal Brasileiro - Mapa.

3. Responsáveis: não há.

13.1. Ministros presentes: Antonio Anastasia (na Presidência), Walton Alencar Rodrigues, Augusto Nardes, Vital do Rêgo (Relator) e Jorge Oliveira.
13.2. Ministros-Substitutos convocados: Augusto Sherman Cavalcanti e Marcos Bemquerer Costa.
13.3. Ministro-Substituto presente: Weder de Oliveira.

VITAL DO RÊGO

Adoto como relatório a instrução de mérito elaborada no âmbito da Secretaria de Controle Externo do Desenvolvimento Econômico (peça 479) , que contou com parecer favorável da chefia imediata (peça 480) e da unidade técnica (peça 481) , a seguir transcrita:
"1. INTRODUÇÃO

1.1. Deliberação que originou o trabalho
A presente fiscalização, na modalidade de acompanhamento, com fulcro no art. 241, inc. II, do Regimento Interno do TCU, foi originada do Despacho de 15/9/2020 do Ministro Relator Vital do Rêgo no TC Processo 030.712/2020-3 com o objetivo de acompanhar as iniciativas do governo federal para a melhoria do ambiente regulatório com impacto na competitividade nacional, tendo foco na implementação do Decreto 10.139/2019 e do Decreto 10.411/2020.
A proposta encampada pelo Relator desdobrou a atuação da SecexDesenvolvimento para o acompanhamento da qualidade do ambiente regulatório federal em várias etapas, sendo que a primeira, relativa aos estágios iniciais da implementação do Decreto 10.139/2019, foi concluída e resultou no Acórdão 836/2022-TCU-Plenário, da relatoria do Ministro Vital do Rêgo. Já o presente relatório trata da segunda etapa: acompanhamento da implementação do Decreto 10.411/2020.
O supracitado Decreto resulta do atendimento ao parágrafo único do art. 5º da Lei 13.874/2019 e art. 6º da Lei 13.848/2019. Assim como também ao item 9.1.1.1. do Acórdão 1263/2019-TCU-Plenário, da relatoria do Ministro Vital do Rêgo, o qual recomendou a adoção de providências para promover a orientação, a capacitação e o estímulo para a observância da análise de impacto regulatório (AIR) na elaboração ou alteração de todo normativo infralegal que tenha potencial de onerar os usuários dos serviços prestados ou os agentes econômicos envolvidos, por qualquer órgão ou entidade com competência para tanto, avaliando a possibilidade de tornar obrigatória essa observância.
O referido acórdão teve origem no primeiro relatório consolidado acerca de disfunções burocráticas que prejudicam o ambiente de negócios nacional (TC Processo 015.567/2018-4) , e é derivado da estratégia formulada pelo grupo de trabalho instituído por meio da Ordem de Serviço (OS) Segecex 1/2018, com o objetivo de acompanhar e consolidar ações de fiscalização, com vistas a avaliar os principais entraves causados pelo governo federal à produtividade e competitividade das empresas brasileiras.
A crescente compreensão, por parte deste Tribunal, acerca de como o governo federal impacta o ambiente de negócios apontou ser produtivo acompanhar a evolução de certos temas que, entende-se, sejam basilares para a melhoria dos fundamentos necessários para aumentar a competitividade nacional. Dentre esses temas fundamentais destaca-se a qualidade do arcabouço normativo responsável pela regulação dos diversos mercados econômicos. Como indicadores largamente aceitos reportam[footnoteRef:2], a atuação do governo federal para melhorar a qualidade normativa e regulatória tem o condão de impactar o processo de aumento da competitividade nacional. [2:  Índice de Competitividade Global 4.0, do Fórum Econômico Mundial; e Índice de Liberdade Econômica do Instituto Fraser] 
As iniciativas adotadas pelo governo federal na forma da edição de leis e decretos tais como os relacionados acima são fundamentais e precisam de diligente esforço para que produzam os melhores resultados econômicos possíveis. Por ocasião do planejamento deste acompanhamento, verificou-se existir o risco da edição de leis e decretos ordenando certas ações não ser suficiente para garantir sua implementação, sendo necessário um trabalho de enforcement junto à totalidade da administração federal. Neste contexto, destaca-se a possibilidade de atuação do TCU no seu papel de controle externo e agente capaz de induzir a superação de resistências e a adoção de melhores práticas.
Portanto, o acompanhamento da implementação do Decreto 10.411/2020 permite que o TCU atue em favor dos esforços da melhoria regulatória e do ambiente de negócios, identificando as oportunidades de melhoria e induzindo a adoção de melhores práticas. Esta contribuição pode ter sua importância melhor entendida quando se verifica o potencial impacto positivo que a adoção da análise de impacto regulatório por todos entes federais terá no ambiente regulatório e de negócios nacional.

1.2. Visão geral do objeto
O objeto em questão, o ambiente regulatório nacional, é compartilhado pelo presente relatório e o relatório acerca da implementação do Decreto 10.139/2019 (peça 354, p. 8) . Assim, uma vez que não houve alteração nas informações e nem a edição de atualizações dos dados, repete-se, com pequenas alterações, a visão geral do objeto contida no relatório de acompanhamento da implementação do Decreto 10.139/2019, a fim de permitir a boa contextualização do problema.
Os indicadores internacionais demonstram fundamentos frágeis para a retomada de um sólido crescimento econômico do Brasil. De acordo com relatório The Global Competitiveness Report 2019 do Fórum Econômico Mundial, que compara a competitividade de 141 países do globo, o Brasil ocupa a 71ª posição, atrás de países como Armênia, Peru, Grécia e México, e com um ganho de uma posição com relação a 2018. 
Dentre os principais problemas para se fazer negócios apontados pelo relatório e relacionados com a desorganização normativa menciona-se: complexidade do sistema tributário, a regulação do trabalho, a corrupção e a ineficiência da burocracia estatal. O Brasil ocupa a pior posição no que tange ao "fardo de regulações governamentais" (burden of government regulation - https://www.weforum.org/reports/how-to-end-a-decade-of-lost-productivity-growth) que, segundo o relatório, aumenta espaços para corrupção, decisões arbitrárias, atrasos e elevação do custo de transações, impactando negativamente a competitividade da economia, principalmente as empresas menores. Para o relatório de 2019, o Brasil alcançou o último lugar desse indicador. Apenas como comparação, o score brasileiro totaliza apenas 15% da nota máxima (Cingapura) . Esse indicador, portanto, aponta que existe um problema de regulação, mas não indica, diretamente, os efeitos que o problema causa na economia.
De maneira semelhante, o Banco Mundial traz uma análise comparativa da facilidade para se fazer negócios entre 190 países em seu relatório Doing Business 2020, o qual foi descontinuado, mas cuja metodologia é reconhecida e foi inclusive adotada pelo governo federal, o qual a utilizou para uma análise comparativa do ambiente de negócios nos 26 estados brasileiros e no Distrito Federal (https://subnational.doingbusiness.org/pt/reports/subnational-reports/brazil) . O Brasil decepciona novamente nesse ranking, ocupando a 124ª posição, atrás de Senegal, Guatemala, Uganda e El Salvador. Houve uma significativa piora quando comparado ao ano anterior, em que estava na 109ª posição. Essa piora deu-se apesar da melhoria relativa em relação à pontuação de 2019, o que significa que o Brasil melhorou, mas a uma velocidade muito menor do que a de outros países.
O aspecto mais problemático identificado no relatório Doing Business e diretamente relacionado à má qualidade normativa é o de pagamento de impostos, em que o Brasil figura na 184ª posição, mesma do ano anterior. A análise do Banco aponta que um empresário gasta, no Brasil, em torno de 1500 horas por ano para preparar, arquivar e pagar (ou reter) o imposto de renda das empresas, o imposto sobre o valor agregado e as contribuições de previdência social. Houve avanços em relação ao ano anterior, no qual o gasto era de 2000 horas, mas o Brasil ainda é o pior colocado nesse item, com o segundo pior sendo a Bolívia, com 1025 horas.
Os indicadores relacionados à qualidade do ambiente normativo que compõem o Doing Business e apresentaram melhora de 2019 para 2020 foram: facilidade para a abertura de empresas e registro de propriedades. Os indicadores que mais prejudicam a posição do Brasil são: obtenção de alvarás de construção (170) e pagamento de impostos (184) .
Com o intuito de lançar luz no tema, observou-se que o Economic Freedom Index do Fraser Institute (EFI/FI) dispõe de série histórica abrangente e detalha a questão, apresentando quinze indicadores para compor um índice de regulação. Esses indicadores são compilados pelo instituto a partir de dados econômicos constantes de fontes como o Banco Mundial e o Fórum Econômico MundiaL (https://www.fraserinstitute.org/studies/economic-freedom) .
Dos quinze indicadores do EFI/FI para o ano de 2017, em doze o Brasil se encontra no 1º quartil (80%) . Ou seja, entre as 25% piores colocações no universo de 168 economias comparadas. Para os demais três indicadores, o Brasil está colocado no 2º quartil, entre as 50% piores colocações.
Pelas informações obtidas por meio dos indicadores mencionados, verifica-se que existe correlação razoável entre o desempenho da economia e a qualidade da regulação do país. Assim, a partir da análise dos indicadores do EFI/FI é possível elaborar o quadro a seguir, o qual aponta a atuação do Estado marcada pelo excesso e complexidade de normas e controles, sem avaliação do seu benefício/custo, sobrecarregando os agentes econômicos, diminuindo a capacidade destes de aplicar seus recursos humanos e materiais na atividade produtiva.
Figura 1 - Situação Problema
Elaboração própria.
Não obstante a permanência do retrato ruim da competitividade da economia, conforme relatado nos indicadores internacionais, nos últimos anos, o contexto legal e normativo acerca da regulação do ambiente de negócios foi alterado substancialmente, sendo um deles o Decreto 10.411/2020, objeto do presente acompanhamento, o qual prevê que todos os órgãos e entidades federais deverão adotar a elaboração prévia de AIR para a edição de atos normativos com impacto em agentes econômicos ou usuários de serviços.
Pode-se relacionar, além do Decreto 10.411/2020, a publicação de vários normativos com potencial de impacto positivo na forma como o governo federal regula o setor produtivo, a saber:
Quadro 1 - Legislação recente da regulação do setor produtivo
	Lei 13.874/2019
	Institui a Declaração de Direitos de Liberdade Econômica; estabelece garantias de livre mercado; altera várias leis e dá outras providências.

	Decreto 10.178/2019
	Regulamenta dispositivos da Lei 13.874/2019, para dispor sobre os critérios e os procedimentos para a classificação de risco de atividade econômica e para fixar o prazo para aprovação tácita e altera o Decreto 9.094/2017, para incluir elementos na Carta de Serviços ao Usuário.

	Decreto 10.139/2019
	Dispõe sobre a revisão e a consolidação dos atos normativos inferiores a decreto

	Decreto 10.229/2020
	Regulamenta o direito de desenvolver, executar, operar ou comercializar produto ou serviço em desacordo com a norma técnica desatualizada de que trata o inciso VI do caput do art. 3º da Lei 13.874/2019.

	Decreto 11.092/2022
	Promulga o Protocolo ao Acordo de Comércio e Cooperação Econômica entre o Governo da República Federativa do Brasil e o Governo dos Estados Unidos da América relacionado a Regras Comerciais e de Transparência, firmado em Brasília e em Washington, D.C., em 19 de outubro de 2020.

	Lei 13.848/2019
	Dispõe sobre a gestão, a organização, o processo decisório e o controle social das agências reguladoras, e altera várias leis.

	Lei 14.129/2021
	Dispõe sobre princípios, regras e instrumentos para o aumento da eficiência da administração pública, especialmente por meio da desburocratização, da inovação, da transformação digital e da participação do cidadão.

	Lei 14.195/2021
	Dispõe sobre a facilitação para abertura de empresas, a proteção de acionistas minoritários, a facilitação do comércio exterior, o Sistema Integrado de Recuperação de Ativos, as cobranças realizadas pelos conselhos profissionais, a profissão de tradutor e intérprete público, a obtenção de eletricidade, sobre a desburocratização societária e de atos processuais e a prescrição intercorrente na Lei 10.406/2002 - Código Civil.

Diante desse quadro, verifica-se que a implementação do Decreto 10.411/2020 ocorre em um ambiente de grandes mudanças no arcabouço legal e normativo, podendo seu impacto ser ampliado pelo reforço dessas novas disposições. Espera-se que o resultado desse esforço seja percebido favoravelmente pelos agentes do mercado e refletido nos próximos indicadores relativos à qualidade do ambiente de negócios nacional.
Após o final desta fiscalização e durante o prazo para comentários dos gestores, o governo federal publicou o Decreto 11.092, em 8/6/2022, promulgando o Protocolo ao Acordo de Comércio e Cooperação Econômica entre o Governo da República Federativa do Brasil e o Governo dos Estados Unidos da América, o qual introduziu o comprometimento com diversas iniciativas relacionadas à boas práticas regulatórias, incluindo a criação de órgão ou mecanismo central de coordenação regulatória, o qual terá grande repercussão na governança do processo de implementação da análise de impacto regulatório pelos órgãos e entidades federais.
1.3. Objetivo e questões de auditoria
Conforme registrado no plano de acompanhamento (peça 97, p. 8) , a situação problema identificada é a atuação do Estado marcada pelo excesso e complexidade de normas e controles sem avaliação do seu benefício versus o custo, sobrecarregando os agentes econômicos, diminuindo a capacidade destes de aplicar seus recursos humanos e materiais na atividade produtiva.
A Lei 13.874/2019, também conhecida como Lei de Liberdade Econômica, dispôs, em seu art. 5º, que as propostas de edição e de alteração de atos normativos de interesse geral de agentes econômicos ou de usuários dos serviços prestados, editadas por órgão ou entidade da administração pública federal, incluídas as autarquias e as fundações públicas, serão precedidas da realização de análise de impacto regulatório, que conterá informações e dados sobre os possíveis efeitos do ato normativo para verificar a razoabilidade do seu impacto econômico. Sendo que o parágrafo único do art. 5º prevê que regulamento disporá sobre a data de início da exigência e sobre o conteúdo, a metodologia da análise de impacto regulatório, os quesitos mínimos a serem objeto de exame, as hipóteses em que será obrigatória sua realização e as hipóteses em que poderá ser dispensada.
De maneira semelhante, a previsão de elaboração prévia de AIR também está presente na Lei 13.848/2019, que trata da gestão, organização, processo decisório e controle social das agências reguladoras. Neste diploma, em seu art. 6º, igualmente há a menção a regulamento responsável por detalhar essa elaboração.
Consequentemente, a edição do Decreto 10.411/2020 apenas regulamenta essas duas leis, sendo, portanto, a obrigação da elaboração de AIR previamente à edição de atos normativos uma obrigação de caráter legal.
Assim, considerando que as disposições do Decreto 10.411/2020 constituem a regulamentação de leis que preveem a elaboração de AIR para toda a administração pública federal, buscou-se neste acompanhamento verificar as iniciativas do governo federal para sua correta implementação, com especial foco na governança, tanto do Centro de Governo (CG) , quanto da política em si. Para tanto foram tomados como critérios: Referencial para Avaliação da Governança do Centro de Governo, Referencial para Avaliação de Governança em Políticas Públicas, ambos do TCU, material da Organização para a Cooperação e Desenvolvimento Econômico (OCDE) e estudos encomendados pela Casa Civil da Presidência da República.
A partir do planejamento realizado, foram definidas duas questões de auditoria:
a) Existe uma estrutura de governança de CG adequada para implementar em órgãos e entidades federais o processo de elaboração da AIR previamente à elaboração de atos normativos, conforme previsto no Decreto 10.411/2020?
b) Os órgãos e entidades federais adotaram tempestivamente as ações necessárias para o processo de elaboração da AIR previamente à elaboração de atos normativos, conforme previsto no Decreto 10.411/2020?
1.4. Metodologia utilizada e suas limitações
Os trabalhos foram realizados em conformidade com as Normas de Auditoria do Tribunal de Contas da União (Portaria-TCU 280/2010, alterada pela Portaria-TCU 168/2011) e com observância ao Manual de Auditoria Operacional do TCU (Portaria Segecex 18/2020) e ao Manual de Acompanhamento do TCU (Portaria Segecex 27/2016, edição editorada em 2018) .
A metodologia utilizada amparou-se em entrevistas com responsáveis do Centro de Governo e pesquisa realizada por intermédio de questionários enviados a 55 órgãos e entidades federais. Também foi realizado evento com apresentações de representantes da OCDE e de membros do CG, bem como de responsável por órgão cujas boas práticas foram identificadas (https://portal.tcu.gov.br/eventos/lista-de-eventos/webinario-implementacao-da-analise-de-impacto-regulatorio-na-administracao-federal.htm) .
A escolha dos entrevistados, responsáveis pelo tema dentro do CG, foi realizada a partir da análise dos normativos que descrevem as competências das diversas unidades que compõem a Presidência da República e o Ministério da Economia.
As entrevistas foram realizadas com responsáveis da Secretaria de Advocacia da Concorrência e Competitividade da Secretaria Especial de Produtividade e Competitividade do Ministério da Economia, da Controladoria Geral da União e da Secretaria Executiva do Ministério da Economia. Este último compartilhou as boas práticas identificadas para a implementação do Decreto 10.411/2020.
A seleção das unidades listadas para responder a pesquisa foi baseada em relação elaborada durante o acompanhamento da implementação do Decreto 10.139/2019 (peça 97, Apêndice 5) e abarcou os principais órgãos e entidades federais cuja atuação mais impacta o ambiente regulatório nacional.
O questionário relativo à implementação do Decreto 10.411/2020 foi encaminhado a 55 órgãos e entidades, sendo que treze são órgãos e entidades relacionados no art. 24, inc. I, do Decreto 10.411/2020, para os quais o Decreto passou a vigorar em 15/4/2021, e os restantes, conforme art. 24, inc. II, do mesmo diploma normativo, tiveram a entrada em vigor estabelecida em 14/10/2021.
O questionário foi composto por dezoito perguntas que abarcaram diversos aspectos relacionados à implementação do Decreto 10.411/2020, com foco em seu objetivo: estabelecer como regra a elaboração da análise de impacto regulatório (AIR) previamente à edição de ato normativo que possa vir a afetar agente econômico ou usuário de serviço.
O questionário foi enviado a responsável indicado por cada órgão/entidade por intermédio de link da plataforma Forms da Microsoft em meados de novembro de 2021, sendo as respostas recebidas até fevereiro de 2022. Foram recebidas 53 respostas, sendo que o Ministério da Defesa respondeu três questionários, um para cada Força Singular, e não responderam a Superintendência Desenvolvimento Amazônia (Sudam) , a Superintendência do Desenvolvimento do Nordeste (Sudene) e a Fundação Nacional do Índio (Funai) .
Para avaliação da adequação da estrutura de governança a boas práticas foram adotados como fonte dos critérios o Referencial para Avaliação da Governança do Centro de Governo e o Referencial Avaliação Governança Políticas Públicas, ambos do TCU. A partir desses referenciais, foram identificadas as funções de governança a serem desempenhadas para mitigar os riscos relacionados a problemas na implementação das disposições do Decreto 10.411/2020, tais como: coordenação, orientação, monitoramento e avaliação. A partir de disso, foi realizada pesquisa na legislação referente a designação de competências dos órgãos federais relacionados àquelas funções (peça 333) .
Além das referências técnicas ilustradas acima, também foram utilizados como parâmetros para um modelo de governança de implementação do Decreto 10.411/2020 o contrato entre a Casa Civil da Presidência da República e consultor internacional, objetivando o desenho de uma estratégia de implantação e institucionalização da AIR (peça 448) , e as recomendações sobre política regulatória publicadas pela OCDE para seus membros, em 2012, por meio do documento Recommendation of the Council on Regulatory Policy and Governance  (https://www.oecd.org/governance/regulatory-policy/49990817.pdf) . Lembrando que o Brasil manifestou interesse de tornar-se membro da OCDE em 2017. 
Registre-se, ainda, que as constatações fundamentadas por meio das informações obtidas, tanto nos questionários, quanto nas entrevistas, estão alinhadas com os limites de tolerância definidos para as variáveis identificadas previamente na fase de planejamento:
Quadro 2 - Variáveis Identificadas e Limites de Tolerância
	Variáveis identificadas
	Limites de tolerância 

	Quantidade de atos normativos editados em desacordo com o art. 1º, §1º.
	Um ato normativo em desacordo com o art. 1º, §1º, a partir de 15/4/2021 ou 14/10/2021, conforme previsto no art. 24.

	Quantidade de atos normativos editados utilizando indevidamente as hipóteses de dispensa da AIR previstas no art. 4º.
	Um ato normativo com dispensa indevida da elaboração de AIR, a partir de 15/4/2021 ou 14/10/2021, conforme previsto no art. 24.

	Quantidade de atos normativos que dispensaram a AIR e não tiveram nota técnica elaborada ou documento equivalente que fundamente a proposta de edição ou de alteração do ato normativo. 
	Um ato normativo com dispensa da elaboração de AIR sem nota técnica elaborada ou documento equivalente que fundamente a proposta de edição ou de alteração do ato normativo, a partir de 15/4/2021 ou 14/10/2021, conforme previsto no art. 24.

	Quantidade de atos normativos que dispensaram a AIR por motivo de urgência e não elaboraram nota técnica ou documento equivalente que identifique o problema regulatório que se pretende solucionar e os objetivos que se pretende alcançar, de modo a subsidiar a elaboração da avaliação de resultado regulatório (ARR) , observado o disposto no art. 12.
	Um ato normativo que dispense a AIR por motivo de urgência e não teve elaborada nota técnica ou documento equivalente que identifique o problema regulatório que se pretende solucionar e os objetivos que se pretende alcançar, de modo a subsidiar a elaboração da ARR, observado o disposto no art. 12, a partir de 15/4/2021 ou 14/10/2021, conforme previsto no art. 24.

	Quantidade de atos normativos cujo conteúdo do relatório de AIR não atenda ao art. 6º. 
	Um ato normativo cujo conteúdo do relatório de AIR não atenda ao previsto no art. 6º a partir de 15/4/2021 ou 14/10/2021, conforme previsto no art. 24.

	Quantidade de atos normativos cujo elaboração do relatório de AIR não atenda aos procedimentos estabelecidos no art. 7º.
	Um ato normativo cujo elaboração do relatório de AIR não atenda aos procedimentos estabelecidos no art. 7º a partir de 15/4/2021 ou 14/10/2021, conforme previsto no art. 24.

	Quantidade de atos normativos cuja AIR tenha sido dispensada em razão da urgência e não tenham ARR elaborado após três anos (art. 12) .
	Um ato normativo cuja AIR tenha sido dispensada em razão da urgência e não tenha ARR elaborado após três anos (art. 12) .

	Quantidade de órgãos que não implementaram estratégia para integrar ARR à atividade de elaboração normativa (art. 13) .
	Um órgão/entidade que não implementou estratégia para integrar ARR à atividade de elaboração normativa no primeiro ano de mandato presidencial (art. 13) .

	Quantidade de órgãos cuja autoridade competente pela elaboração do relatório de AIR não se manifestou quanto à sua adequação formal e aos objetivos pretendidos, de modo a demonstrar se a adoção das alternativas sugeridas, considerados os seus impactos estimados, é a mais adequada ao enfrentamento do problema regulatório identificado (art. 15) .
	Um órgão cuja autoridade competente pela elaboração do relatório de AIR não se manifestou quanto à sua adequação formal e aos objetivos pretendidos, de modo a demonstrar se a adoção das alternativas sugeridas, considerados os seus impactos estimados, é a mais adequada ao enfrentamento do problema regulatório identificado, a partir de 15/4/2021 ou 14/10/2021, conforme previsto no art. 24 (art. 15) .

	Quantidade de órgãos que não implementaram estratégias específicas de coleta e de tratamento de dados, de forma a possibilitar a elaboração de análise quantitativa e, quando for o caso, de análise de custo-benefício (art. 17) .
	Um órgão/entidade não implementar estratégias específicas de coleta e de tratamento de dados, de forma a possibilitar a elaboração de análise quantitativa e, quando for o caso, de análise de custo-benefício, a partir de 15/4/2021 ou 14/10/2021, conforme previsto no art. 24 (art. 17) .

	Quantidade de órgãos que não mantém os seus relatórios de AIR disponíveis para consulta em seu sítio eletrônico e garantirão acesso fácil a sua localização e identificação de seu conteúdo ao público em geral, ressalvados aqueles com restrição de acesso nos termos do disposto na Lei 12.527/2011 (art. 18) .
	Um órgão/entidade não manter os seus relatórios de AIR disponíveis para consulta em seu sítio eletrônico e garantir acesso fácil a sua localização e identificação de seu conteúdo ao público em geral, ressalvados aqueles com restrição de acesso nos termos do disposto na Lei 12.527/2011, a partir de 15/4/2021 ou 14/10/2021, conforme previsto no art. 24 (art. 18) .

	Quantidade de órgãos que não disponibilizam em sítio eletrônico a análise das informações e as manifestações recebidas no processo de consulta pública após a decisão final sobre a matéria (art. 19) .
	Um órgão/entidade que não disponibiliza em sítio eletrônico a análise das informações e as manifestações recebidas no processo de consulta pública após a decisão final sobre a matéria, a partir de 15/4/2021 ou 14/10/2021, conforme previsto no art. 24 (art. 19) .

	Quantidade de órgãos que não divulgaram em seu sítio eletrônico, até 14 de outubro de 2022, agenda de ARR a ser concluída até 31 de dezembro de 2022, acompanhada da relação de atos normativos a serem submetidos à ARR, da justificativa para a sua escolha e do cronograma para a elaboração das avaliações (art. 23) .
	Um órgão/entidade que não divulgar em seu sítio eletrônico, até 14 de outubro de 2022, agenda de ARR a ser concluída até 31 de dezembro de 2022, acompanhada da relação de atos normativos a serem submetidos à ARR, da justificativa para a sua escolha e do cronograma para a elaboração das avaliações (art. 23) .

As limitações relacionadas à metodologia adotada são relacionadas às respostas auto-declaratórias aos questionários enviados, sem que fossem realizados procedimentos de checagem.
Por fim, deve-se destacar que o presente trabalho representa a primeira de possíveis avaliações para o acompanhamento da implementação do Decreto 10.411/2020, de maneira semelhante ao previsto para o Decreto 10.139/2019 no plano de acompanhamento (peça 97, p. 25) .
1.5. Benefícios esperados
Os benefícios esperados são fortemente relacionados com a melhoria do ambiente regulatório nacional, que, conforme já informado anteriormente, é considerado por organismos internacionais entre os piores do mundo. A elaboração da análise de impacto regulatório previamente à edição de ato normativo tem o condão de proporcionar uma grande melhoria na regulação de mercados e serviços públicos. Ao avaliar antecipadamente os custos e as alternativas para uma determinada iniciativa a um problema regulatório, o gestor federal poderá decidir com muito maior qualidade, reduzindo o ônus para os regulados e permitindo uma maior segurança na decisão tomada.
O presente acompanhamento também pode servir como insumo para o parlamento, no uso de sua função fiscalizadora, cobrar ao poder executivo a execução da agenda para a melhoria do ambiente de negócios. Assim, com uma boa implementação do Decreto 10.411/2020, espera-se que os resultados alcançados tenham grande impacto no ambiente regulatório, refletindo-se no médio prazo na maior facilidade em se empreender e produzir no país e, consequentemente, no aumento da competitividade da economia, de modo a permitir o aumento da renda média nacional e, assim, do bem-estar dos brasileiros.
ACHADOS
2.1. Deficiência de atuação por parte do Centro de Governo na governança da implementação do Decreto 10.411/2020, elevando o risco de não alcance dos objetivos esperados para a melhoria regulatória e do ambiente de negócios.
De acordo com o Referencial para Avaliação da Governança do Centro de Governo do TCU, o Centro de Governo (CG) é uma instituição ou grupo de instituições que fornece apoio ao chefe do poder executivo, na condução da atuação do governo federal. Enquanto os ministérios de linha se ocupam com a atuação setorial do poder público, o CG é responsável por olhar a totalidade da ação governamental e assegurar coerência e coesão às diversas iniciativas propostas pelo governo eleito (p. 5) .
Assim, considerando que os dispositivos contidos no Decreto 10.411/2020 constituem um importante instrumento para concretização da política de melhoria da qualidade regulatória no país, procurou-se neste acompanhamento verificar a existência e funcionamento de uma estrutura de governança, tanto do CG, quanto da política em si, tomando como critério as referências identificadas no Referencial para Avaliação da Governança do Centro de Governo e no Referencial para Avaliação de Governança em Políticas Públicas, ambos do TCU, bem como nas experiências internacionais, nos estudos de especialistas e nas boas práticas identificadas no governo federal.
O¿Referencial¿para¿Avaliação¿de¿Governança¿em Políticas Públicas do TCU estabelece os cinco estágios do ciclo de políticas públicas (p. 24) : 1) Reconhecimento do Problema; 2) Propostas de Solução; 3) Escolha da Solução; 4) Efetivação da Solução; e 5) Monitoramento dos Resultados.
Já o Referencial para Avaliação da Governança do Centro de Governo do TCU estipula como mecanismos de governança necessários para que as funções de governança de Centro de Governo sejam executadas de forma satisfatória (p. 17) : 1) estratégia; 2) coordenação; 3) supervisão; e 4) transparência.
A partir dos referenciais do TCU, foram identificadas as funções de governança a serem desempenhadas para mitigar os riscos relacionados a problemas na implementação das disposições do Decreto 10.411/2020, tais como: 1) coordenação: articulação política e orientação e coordenação do desenho e implementação de políticas públicas; 2) supervisão: monitoramento e avaliação.
Sendo uma ação caracteristicamente transversal, alcançando todos os órgãos e entidades federais, a boa implementação desse normativo depende de uma eficiente coordenação, monitoramento, orientação e avaliação por parte do CG; pois, do contrário, corre-se o risco de ser ter a mera adesão formal por parte dos órgãos e entidades federais, em nada contribuindo para o enfrentamento do problema. Uma outra possibilidade seria a implementação descoordenada do estabelecido no Decreto na administração federal, levando, talvez, até a uma piora na qualidade regulatória federal infralegal.
No entanto, no bojo Decreto, não se identifica órgão responsável pela coordenação e orientação da implementação desse instrumento de melhoria regulatória no Brasil, comprometendo sobremaneira a implantação da AIR, não se coadunando com as melhores práticas de governança preconizadas nos referenciais deste Tribunal, tornando o processo suscetível a riscos que precisam ser avaliados.
A ausência de uma governança estruturada para a implementação do Decreto 10.411/2020 é confirmada pela Secretaria de Advocacia da Concorrência e Competitividade da Secretaria Especial de Produtividade e Competitividade do Ministério da Economia (Seae/Sepec/ME) , cujos responsáveis informaram que não há estrutura de Centro de Governo formalmente designada para as funções de direção, coordenação e acompanhamento/monitoramento da implementação do Decreto no âmbito federal.
Portanto, a partir da avaliação dos riscos relacionados à deficiência na governança da implementação do Decreto 10.411/2020, em novembro de 2021, a equipe de fiscalização realizou pesquisa junto a 53 órgãos e entidades da administração pública federal, por meio de questionário eletrônico, com objetivo de verificar a situação do processo de elaboração da AIR nos aludidos órgãos e entidades. Por intermédio das respostas obtidas, foram identificadas deficiências com potencial de prejudicar a boa e correta implementação do Decreto.
Algumas dessas deficiências, tais como ausência de pessoal capacitado na elaboração de AIR e insuficiência de dados necessários, serão analisadas no achado 2, pois também estão intimamente relacionados à falta de iniciativa de órgãos e entidades. Já outras são indícios de potenciais problemas decorrentes de uma possível falta de coordenação, orientação e monitoramento que podem implicar em dificuldades futuras na implementação do Decreto.
A fim de verificar se houve alguma forma de coordenação ou orientação por algum órgão de Centro de Governo, mesmo não havendo previsão de responsável no Decreto, foram elaboradas perguntas diretas aos 53 entes pesquisados.
Gráfico1: Houve algum tipo de orientação ou coordenação por algum órgão/entidade externo para a implementação do Decreto 10.411/2020 em seu órgão/entidade?
Fonte: pesquisa realizada pela equipe de fiscalização em novembro de 2021
Ao serem questionados quanto ao conhecimento da existência de orientação ou coordenação para implementação do Decreto 10.411/2020, por algum órgão ou entidade externo, no âmbito do poder executivo federal, 36 (68%) dos órgãos e entidades responderam que não, dois (4%) responderam que houve coordenação e orientação, três (6%) responderam que houve coordenação, e doze (22%) responderam que houve orientação. 
Seguindo o raciocínio, dos dezessete que responderam haver orientação e/ou coordenação, nove (53%) indicaram o Ministério da Economia (incluindo a Seae) , como órgão que coordenou ou orientou para implementação do Decreto. Também foram indicados a Casa Civil e os Ministérios setoriais, mas com poucas citações. No que diz respeito aos 36 órgãos que responderam não, 26 (72%) consideram ser importante a existência de uma coordenação ou instância para orientação, sendo preponderante a necessidade por orientação. 
Ao serem perguntados se tinham conhecimento de alguma instância (órgão/entidade externo) a que pudessem consultar, em caso de dúvida acerca da implementação do Decreto 10.411/2020, 32 (59%) dos órgãos responderam positivamente, sendo que 24 (75%) destes indicaram o Ministério da Economia como instância de consulta, tendo a Seae sido mencionada por sete (30%) dos órgãos que apontaram o Ministério da Economia. Outros órgãos foram lembrados, mas de maneira pontual.
Desse modo, verifica-se que as respostas encaminhadas pelos órgãos demonstram um cenário confuso no que diz respeito ao entendimento de qual órgão presta coordenação e/ou orientação. Além disso, 22 (41%) dos órgãos afirmaram não ter instância a quem possam sequer consultar, o que confirma a percepção de deficiência de algum tipo de coordenação.
As possíveis consequências dessa falta de coordenação e orientação podem ser vislumbradas nos resultados relacionados à direta aplicação do Decreto, e consequente elaboração de AIR, a partir da sua entrada em vigência para os dois grupos de órgãos e entidades relacionados no seu art. 24 (para o primeiro grupo o Decreto passou a vigorar a partir de 15/4/2021, e 14/10/2021 para o segundo) .
Primeiro, dos 29 órgãos e entidades que declararam terem publicado atos normativos sob a vigência do Decreto 10.411/2020, apenas seis (21%) elaboraram a AIR previamente. Os 23 órgãos e entidades, que declararam não haver elaborado a AIR prevista como norma pelo Decreto, apontaram como justificativa alguma das hipóteses para sua dispensa previstas no art. 4º. Embora não haja como afirmar se o enquadramento nessas hipóteses foi adequado ou não, parece exagerada a proporção de dispensa na elaboração da AIR.
Segundo, dos 24 órgãos e entidades que responderam não haver publicado nenhum ato desde a entrada em vigor do Decreto, apenas sete (29%) declararam estar em processo de elaboração de AIR para subsidiar potencial ato normativo. Tal resultado indica possível dificuldade à frente, pois dezessete órgãos ou entidades (31% do total) declararam não haver publicado e nem estar elaborando AIR para possível publicação futura. Dada a prolífica disposição normativa de órgãos e entidades federais, um número tão significativo de órgãos que não publicaram e nem estão com planos de publicar - quase um terço do total -, pode indicar uma inação causada por dificuldades em atender ao Decreto ou intenção de escapar da elaboração de AIR por intermédio do enquadramento posterior em alguma das hipóteses para sua dispensa. 
O questionário aponta, portanto, que a deficiência de governança na implementação do aludido Decreto tem trazido dificuldades operacionais e resultados indesejáveis para a administração federal, na medida em que não há, no Centro de Governo, uma estrutura com atribuições para demandar dos órgãos/entidades, quando for o caso, a adequada elaboração de AIR; garantir a padronização de processos, onde for possível; e avaliar a qualidade das AIR elaboradas, objetivando a melhoria geral da qualidade da regulação.
A necessidade de um órgão de Centro de Governo para ser responsável pela coordenação, orientação e monitoramento da implementação do instrumento de AIR na administração federal também pode ser amparada por estudos de especialistas e experiência internacional.
No ano de 2008, foi firmado o Contrato 112/2008, entre a Casa Civil da Presidência da República e o Sr. Henrique Saravia, consultor individual, internacional, objetivando o desenho de uma estratégia de implantação e institucionalização da AIR (peça 448) . O trabalho teve por objeto uma proposta para desenho de uma estratégia de implantação e institucionalização no Brasil da Análise do Impacto Regulatório (AIR) como instrumento de apoio à melhoria da qualidade da regulação (peça 448, p. 5) .
Desse modo, o relatório de consultoria elaborado em 2009 traz as análises empreendidas, inclusive com menção das experiências de outros países que introduziram a AIR, e a avaliação dos meios utilizados para obter legitimidade e apoio político. Também menciona as diferentes alternativas possíveis para a criação de uma unidade central de supervisão de AIR, conforme se observa na experiência internacional (peça 448, p. 5) .
O relatório em comento menciona a figura de uma estrutura institucional composta por Órgão de Supervisão Regulatória (OSR) , o qual, dentro da proposta daquele trabalho, estaria localizado no centro do Poder Executivo (peça 448, p. 24) . O referido órgão teria por funções/tarefas: controlar a qualidade; inibir as políticas não desejáveis e promover políticas desejáveis; construir competência e fácil interação com as agências (treinamento) ; planejamento estratégico de políticas futuras; revisão da regulação existente; avaliação ex-post; promover a tomada de decisões baseada em evidências empíricas surgidas de áreas específicas, tais como medicina e engenharia, bem como das atividades de regulação e supervisão (peça 448, p. 30) .
O trabalho de consultoria contém ainda quadro demonstrativo dos órgãos de fiscalização da qualidade regulatória de alguns países da OCDE, onde consta a missão desses órgãos em seus respectivos países (peça 448, p. 36 e 37) .
Por fim, o relatório traz como recomendação final a criação de um Órgão de Supervisão Regulatória, no âmbito da Presidência da República, sem subordinação a ministério ou órgão da Presidência da República, conforme se verifica baixo (peça 448, p. 49) , verbis:
Levando em consideração a experiência internacional, e as particularidades do sistema político e administrativo brasileiro, este consultor considera que seria aconselhável a criação de um Órgão de Supervisão Regulatória, no âmbito da Presidência da República, sem subordinação a nenhum ministério ou órgão da Presidência da República. 
Tal OSR poderia incluir uma estrutura semelhante à prevista no Decreto 6.062 de 16 de março de 2007 que institui o Comitê Gestor do PRO-REG - CGP e o Comitê Consultivo do PRO-REG - CCP. Poderia estabelecer um órgão interno com atribuições similares às que este Decreto atribui à Subchefia de Análise e Acompanhamento de Políticas Governamentais da Casa Civil da Presidência da República. 
A reforçar o posicionamento expresso no relatório de consultoria, em webinário promovido pela SecexDesenvolvimento, em 22/3/2022, o Coordenador do Programa de Política Regulatória para América Latina da OCDE (peça 478) , pontuou experiências exitosas na introdução da elaboração de AIR na administração pública de diversos países da OCDE.
Ao discorrer sobre a governança de AIR, o palestrante sustentou que a organização do sistema de governança deve ter uma configuração e um desenho adequados. Uma das principais maneiras para que se construa esse sistema é que exista uma agência de governo encarregada de revisar as AIRs preparadas por órgãos e entidades, que possa controlar a qualidade destas e reter todas que não tenham sido elaboradas de maneira adequada, tendo a aludida agência, inclusive, o poder de impedir a publicação do ato regulatório. Informou que esse sistema funciona, com algumas adaptações próprias de cada aparato estatal, em países como os EUA, Canadá, União Europeia e Reino Unido, sendo que México e Coreia tem estrutura muito similar. 
Por fim, ainda remetendo à experiência internacional, cabe mencionar relatório de produção de conhecimento (peça 449) sobre análise de impacto regulatório (TC Processo 005.394/2022-8) , elaborado pela SecexDesenvolvimento, que objetivou subsidiar a tomada de decisão acerca da realização de futuras ações de controle sobre o tema, o qual relacionou a adoção da AIR com as iniciativas do governo federal para o ingresso na Organização para a Cooperação e Desenvolvimento Econômico (OCDE) .
O relatório destaca a importância do tema de análise de impacto regulatório na avaliação da OCDE quanto à aceitação do Brasil como membro da organização, considerando que a implementação adequada de processos de avaliação regulatória no país, além dos benefícios decorrentes para melhoria da qualidade do ambiente de negócios, seria um ponto chave no processo de eventual admissão do Brasil como país membro da OCDE.
Sendo assim, no relatório em comento, foi observado que, entre as condições de interesse para admissão naquela organização, havia destaque para a necessidade de alinhamento da legislação nacional às melhores práticas globais em políticas públicas, listando treze recomendações sobre política regulatória, publicadas em 2012, no documento intitulado Recommendation of the Council on Regulatory Policy and Governance (https://www.oecd.org/governance/regulatory-policy/49990817.pdf) , dentre as quais, enfatizou a recomendação para a elaboração prévia de AIR para edição de atos normativos, como elemento a ser considerado no processo de análise da candidatura do Brasil para tornar-se membro da OCDE.
Nesse sentido, a fim de avaliar a aderência do Decreto 10.411/2020, editado pelo governo do Brasil, às recomendações preconizadas pela OCDE em 2012, o relatório traz uma tabela na qual constam os dispositivos inclusos no aludido Decreto, a correlação destes com as recomendações da OCDE e os riscos envolvidos (peça 449) . Como resultado da análise, foram apontadas as recomendações da OCDE não contempladas no Decreto 10.411/2020, as quais reproduz-se abaixo, verbis:
3. Estabeleçam mecanismos e instituições para fornecer supervisão ativa dos procedimentos e objetivos da política regulatória, apoiar e implementar a política regulatória e, assim, promover a qualidade regulatória.
 (...) 
8. Assegurem a efetividade dos sistemas de revisão da legalidade e equidade processual dos regulamentos e das decisões dos órgãos com poderes para emitir sanções regulamentares. Garantam que os cidadãos e as empresas tenham acesso a esses sistemas de revisão a um custo razoável e recebam as decisões em tempo hábil.
 (...) 
10. Quando apropriado, promovam a coerência regulatória por meio de mecanismos de coordenação entre os níveis supranacional, nacional e subnacional de governo. Identifique questões regulatórias transversais em todos os níveis de governo, para promover a coerência entre as abordagens regulatórias e evitar a duplicação ou conflito de regulações.
11. Promovam o desenvolvimento da capacidade e do desempenho da gestão regulatória nos níveis subnacionais de governo.
Dessa forma, o relatório aponta que as recomendações acima elencadas, em essência, dizem respeito a dois aspectos que permeiam a análise até então empreendida, quais sejam: "estrutura de governança para implementação da AIR (no caso, ausência de funções de governança relacionadas ao centro de governo e à promoção plena da accountabilitty - itens 3 e 8) ; e promoção de melhoria da atividade regulatória em âmbito nacional (itens 10 e 11) ".
Verifica-se, assim, que a criação de ente responsável pela supervisão do processo, tal como um Órgão de Supervisão Regulatória, no governo federal, dotado de estrutura e competências bem definidas, visando a adoção da AIR e a fiscalização da qualidade regulatória, contribuiria para a melhoria da coordenação e orientação a ser exercida pelo Centro de Governo, provocando, portanto, impactos positivos na governança do processo de implementação do Decreto 10.411/2020.
Assim, após o registro da situação encontrada relativa à implementação do Decreto 10.411/2020 e o resultado de estudo realizado por especialista, com recomendações apresentadas pela OCDE e o benchmarking internacional, todos convergindo para a vantajosidade da criação de uma estrutura central de supervisão para coordenação, orientação e monitoramento, entendeu-se propor a recomendação da avaliação, pelo governo federal, da criação de um Órgão de Supervisão Regulatória.
No entanto, após o término desta fiscalização e durante o prazo oferecido aos gestores para comentários sobre as conclusões deste relatório, foi promulgado o Decreto 11.092, de 8/6/2022, que promulga o Protocolo ao Acordo de Comércio e Cooperação Econômica entre o governo da República Federativa do Brasil e o governo dos Estados Unidos da América relacionado a regras comerciais e de transparência, o qual foi firmado em Brasília e em Washington D.C. em 19/10/2020 e aprovado pelo Congresso Nacional por meio do Decreto Legislativo 34, de 18/11/2021. O art. 3º do Anexo II do decreto previu a instituição de órgão ou mecanismo central de coordenação regulatória, que teria o papel correspondente ao Órgão de Supervisão Regulatória mencionado acima. Assim, tendo esse Decreto entrado em vigor na data de sua publicação, entende-se que já se encontra em atendimento o que seria proposto, perdendo assim seu objeto. Cabe então, a partir de agora, acompanhar a instituição do previsto no art. 3 do Anexo II do Decreto 11.092/2022 nas fiscalizações posteriores deste acompanhamento.
Em contraponto ao quadro de deficiência na governança do processo de implementação do Decreto 10.411/2020 no governo federal, registra-se como boa prática a criação do Projeto Estratégico Ministerial intitulado "AIR na Economia Já", o qual foi instituído pela Secretaria Executiva do Ministério da Economia, o qual coordena e orienta o trabalho de implementação do Decreto no Ministério da Economia, visando a disseminação do conhecimento da AIR naquele ministério, bem como a capacitação de equipes visando a utilização da referida ferramenta, em parceria com as secretarias especiais do ministério, a Procuradoria Geral da Fazenda Nacional (PGFN) e a Escola Nacional de Administração Pública (ENAP) .
O referido projeto foi desenvolvido com o objetivo institucionalizar o uso da AIR e da ARR no Ministério da Economia, garantir que essa ferramenta seja utilizada de forma contínua e sistemática, bem como a sua constante evolução, sem se descuidar da necessária estrutura de governança e do apoio às equipes internas. As ações tiveram início no segundo semestre de 2020, com a sensibilização da alta administração, tendo continuidade no decorrer de 2021 e no presente ano de 2022, a fim de disseminar informações sobre o tema, capacitar as equipes e promover canais de governança para integração da AIR e da ARR no processo regulatório do ME.
Com o intuito de disseminar tal prática para todo o governo federal, a partir de manifestação do Subsecretário de Coordenação e Acompanhamento da Governança Pública da Secretaria Especial de Relações Governamentais da Casa Civil da Presidência da República, feita no já mencionado webinário (peça 478) , buscou-se apoio no Decreto 9.203/2017, o qual dispõe sobre a política de governança da administração pública federal direta, autárquica e fundacional.
O Decreto 9.203/2017 instituiu o Comitê Interministerial de Governança (CIG) e o Comitê Interno de Governança (CMG) , este último, no âmbito de cada um dos órgãos e entidades da administração pública federal direta, autárquica e fundacional. Sendo que cabe à Casa Civil a coordenação do CIG, sendo sua secretaria-Executiva exercida pela mencionada subsecretaria, conforme arts. 8º-A, inc. I, e 11-A, ambos do Decreto 9.203/2017.
Tendo em vista a experiência anterior do CIG de promover junto aos CMGs algumas orientações acerca da elaboração de AIR, conforme declarado pelo Subsecretário, caberia então recomendar, com fundamento nos art. 11, §2º, inc. I, II e V, da Resolução TCU 315/2020, à Casa Civil da Presidência da República (CC/PR) , tendo em vista sua competência estabelecida no Decreto 9.203/2017, art. 11-A, caput, e parágrafo único, I e II, para que avalie a conveniência e oportunidade de divulgar, quando na coordenação do Comitê Interministerial de Governança (CIG) , aos Comitês Internos de Governança (CMG) , as boas práticas identificadas na elaboração de AIR entre os órgãos e entidades da Administração Pública Federal, como, por exemplo, o Projeto "AIR na Economia Já" do Ministério da Economia.
Análise benefício-custo das recomendações propostas
Entende-se que a relação de benefício/custo das recomendações é significativamente favorável, pois apresenta um pequeno investimento na forma de recursos humanos frente a um potencial grande benefício, decorrente dos ganhos na qualidade regulatória federal, a qual abarca praticamente todo o Produto Interno Bruto (PIB) nacional. Com uma governança adequada e atuante, o tempo para a implementação em toda administração federal de uma AIR com qualidade, capaz de diminuir fortemente o risco de uma intervenção estatal que acarrete prejuízos evitáveis, seria substancialmente menor, com relevante impacto no desenvolvimento nacional.
2.2. Problemas para a elaboração prévia de análise de impacto regulatório por parte de órgãos e entidades federais que publicam atos normativos com impacto em agentes econômicos e usuários de serviços, elevando o risco de descumprimento do estabelecido no Decreto 10.411/2020 ou de omissão na sua atuação regulatória.
Foram identificadas importantes falhas na preparação e operação necessárias, por parte de órgãos e entidades federais, para a implementação da análise de impacto regulatório (AIR) previamente à edição de atos normativos com impacto em agentes econômicos e usuários de serviços conforme previsto no Decreto 10.411/2020. Verifica-se que essas falhas têm entre suas causas, além da deficiência na atuação do CG apontada no achado anterior (achado 1) , graves problemas no planejamento, operação, monitoramento e correção dessa implementação por parte significativa de órgãos e entidades federais. 
Apesar de se tratar de achados diferentes, haja vista que a falha identificada na situação encontrada no achado anterior está relacionada à falta de um modelo de governança do CG e as situações tratadas neste segundo achado serem identificadas a partir da condução deficiente da implementação da AIR por parte dos órgãos e entidades federais, ambas estão diretamente relacionadas. 
A despeito de não ser a causa exclusiva dessas situações, a falta de uma estrutura de governança do CG, com a consequente falta de coordenação e orientação, contribui para a ocorrência de diversas falhas em várias etapas do processo de implementação da AIR. Não obstante, é preciso destacar que as falhas indicadas no presente achado poderiam ter sido evitadas por gestores federais mais previdentes, pois houve tempo hábil para preparação e estavam disponíveis os meios para isso. Tanto é assim que ficou também evidenciado neste trabalho a correta atuação de alguns gestores federais, tal como aqueles do Ministério da Economia. 
Portanto, cabe destacar aqui aquelas falhas evidenciadas que poderiam ter sido atenuadas com uma adequada atuação do CG, mas que foram causadas principalmente pelas deficiências na gestão de órgãos e entidades federais. Entre essas falhas identificadas, destacam-se:
órgãos e entidades alcançados pelo art. 24, inc. II, do Decreto 10.411/2020, declararam não ter pessoal qualificado para a elaboração de AIR, a despeito do Decreto ter sido publicado em 30/6/2020 e haver desde então oferta de capacitação no tema pela Escola Nacional de Administração Pública (ENAP) ;
órgãos e entidades declararam não ter suficiente disponibilidade dos dados necessários para a adequada elaboração de AIR, a despeito do Decreto 10.411/2020 haver sido publicado em 30/6/2020 com previsão da necessidade de implementação de estratégias específicas de coleta e de tratamento de dados por parte dos entes federais em seu art. 17;
entendimento equivocado por parte de alguns órgãos e entidades federais acerca da abrangência do Decreto 10.411/2020, a despeito do exposto no seu art. 1º, §1º, e no art. 5º da Lei 13.874/2019;
não atendimento a dispositivos previstos no Decreto 10.411/2020 tais como os relativos ao §1º do art. 4º e art. 6º, quais sejam: elaboração de nota técnica ou documento equivalente que fundamente a proposta de edição e alteração de ato normativo que teve AIR dispensada; e relação de peças que devam estar presentes no relatório de AIR.
2.2.1. Diversos órgãos e entidades alcançados pelo art. 24, inc. II, do Decreto 10.411/2020, declararam não ter pessoal qualificado para a elaboração de AIR, a despeito do Decreto ter sido publicado em 30/6/2020 e haver desde então oferta de capacitação no tema pela ENAP.
Questionados em pesquisa realizada em novembro de 2021 quanto à existência de pessoal capacitado para a elaboração de AIR, trinta dos quarenta órgãos e entidades respondentes relacionados no art. 24, inc. II, do Decreto 10.411/2020 responderam negativamente, o que equivale a três quartos (75%) do total. 
Inicialmente, cabe esclarecer que o Decreto 10.411/2020, em seu art. 24, separa os órgãos e entidades federais em dois grandes grupos. O primeiro abarca o Ministério da Economia, as agências reguladoras de que trata a Lei 13.848/2019 e o Instituto Nacional de Metrologia, Qualidade e Tecnologia (Inmetro) . O segundo trata de todos os demais órgãos e entidades federais. A razão de tal distinção é o reconhecimento dos diferentes graus de amadurecimento na adoção da AIR por parte da administração federal. O primeiro grupo, cujos efeitos do Decreto passaram a vigorar a partir de 15/4/2021, é composto por órgãos e entidades que já possuíam um histórico de ter capacidades na elaboração de AIR, incluindo as onze agências reguladoras que são objeto da Lei 13.848/2019, a qual já previa a necessidade de elaboração de AIR desde 25/6/2019.
O segundo grupo é composto por todos os demais órgãos e entidades federais, os quais já estariam alcançados pelo art. 5º da Lei 13.874/2019 (Lei da Liberdade Econômica) , o qual previa, desde 20/9/2019:
Art. 5º As propostas de edição e de alteração de atos normativos de interesse geral de agentes econômicos ou de usuários dos serviços prestados, editadas por órgão ou entidade da administração pública federal, incluídas as autarquias e as fundações públicas, serão precedidas da realização de análise de impacto regulatório, que conterá informações e dados sobre os possíveis efeitos do ato normativo para verificar a razoabilidade do seu impacto econômico.
Parágrafo único. Regulamento disporá sobre a data de início da exigência de que trata o caput deste artigo e sobre o conteúdo, a metodologia da análise de impacto regulatório, os quesitos mínimos a serem objeto de exame, as hipóteses em que será obrigatória sua realização e as hipóteses em que poderá ser dispensada.
Esse segundo grupo passou a estar sob os efeitos do Decreto 10.411/2020 a partir de 14/10/2021. A despeito do pequeno prazo entre a data de quando o Decreto passou a vigorar, outubro de 2021, e quando a pesquisa foi feita, novembro de 2021, como visto acima, desde setembro de 2019 a Lei 13.874/2019 já sinalizava a necessidade de elaboração prévia de AIR para a edição de atos normativos. O próprio Decreto foi publicado em 30/6/2020, prevendo um prazo de mais de um ano para a preparação desses órgãos e entidades federais, o que deveria ser suficiente para ensejar ação por parte do gestor previdente.
Assim, tendo em vista que o principal resultado esperado pelo Decreto 10.411/2020 seja a implementação da AIR pela totalidade da administração federal a partir de 14/10/2021, importa verificar a preparação dos órgãos e entidades para essa nova obrigação. 
A partir de pesquisa realizada pela equipe de fiscalização por meio de questionário eletrônico encaminhado a responsáveis indicados pela alta gerência de cada órgão e entidade, foi questionado se o órgão ou entidade capacitou servidores ou funcionários para a elaboração de AIR e, em caso positivo, fosse informado o nome e contato de pelo menos um capacitado.
Do total de 53 respondentes, 23 responderam ter pessoal capacitado na elaboração de AIR (43%) . No entanto, como já explicado anteriormente, deve-se separar os treze respondentes que fazem parte do primeiro grupo do art. 24, os quais, obviamente, responderam positivamente, a fim de ter uma melhor noção do impacto do Decreto 10.411/2020 no restante da administração federal, pois é para a grande maioria desse grupo que a elaboração de AIR é uma inovação.
Gráfico 2: Seu órgão/entidade capacitou servidores/funcionários para a elaboração de AIR?
Fonte: pesquisa realizada pela equipe de fiscalização em novembro de 2021
Para o segundo grupo do art. 24 do Decreto 10.411/2020, dos quarenta respondentes, trinta responderam negativamente (75%) , ou seja, não possuem pessoal capacitado para a elaboração de AIR. Ora, pessoal capacitado é um dos insumos básicos para a elaboração de AIR e sua ausência torna muito difícil a elaboração de uma AIR com um mínimo de qualidade. 
Conforme entrevistas com gestores do Ministério da Economia, a qualificação na elaboração de AIR não é trivial e demanda um processo contínuo de aprendizagem e de melhoria da qualidade. Sendo que mesmo entre as agências reguladoras, as quais já lidam com o tema há mais tempo, verifica-se deficiências na elaboração de AIR com qualidade adequada.
Ainda conforme esses gestores, a Enap disponibiliza capacitação em AIR há algum tempo, estando essa capacitação disponível desde antes da edição do Decreto 10.411/2020. No período de confecção deste relatório, inclusive, verificou-se a disponibilidade de vagas para a capacitação em AIR, conforme sítio eletrônico da Enap (Figura 2) .
Portanto, tendo em vista a edição da Lei 13.874/2019, em 20/9/2019, e havendo no Decreto 10.411/2020 uma previsão de prazo para preparação dos órgãos e entidades, que vai de sua publicação em 30/6/2020 à sua entrada em vigor em 14/10/2021, em conjunto com a oferta de vagas pela ENAP, conclui-se que houve tempo e meios suficientes para a capacitação de pessoal por toda administração federal.
Figura 2 - Curso ENAP
Fonte: https://suap.enap.gov.br/portaldoaluno/search_results/?texto_curso=&todas_modalidades=Todas&todas_inscricoes=Todas&tipo_formacao-4=Aperfei%C3%A7oamento+para+Carreiras&datepicker=&todas_tema=Todas&todas_uf=Todas
A razão para tal disparidade, onde são fornecidos os prazos e os meios para a adequada preparação por parte de órgãos e entidades com vistas ao cumprimento de uma obrigação legal e posteriormente verifica-se uma ampla inobservância à necessidade dessa preparação, pode ser inferida pela análise das respostas ao questionário encaminhado pela equipe de fiscalização.
Quando questionados se teria havido algum tipo de coordenação ou orientação para a implementação do Decreto 10.411/2020, conforme visto anteriormente, 36 órgãos ou entidades (68%) responderam que não. Apenas doze (22%) informaram terem recebido alguma orientação. Essa ausência de elementos de governança de Centro de Governo já era esperada, pois, como já visto no primeiro achado, não existe nenhuma menção à coordenação ou orientação no corpo do Decreto e nenhuma unidade assumiu esse encargo.
Diversos órgãos e entidades afirmaram a ausência de orientação e coordenação como origem de diversas dificuldades na preparação para algo tão complexo quanto a implementação da AIR. A necessidade de prévia capacitação e da disponibilização de pessoas capacitadas poderia ter sido reforçada e monitorada junto aos órgãos e entidades por alguma unidade do Centro de Governo 
As consequências dessa falta de preparação prévia para a implementação da AIR já conseguem ser vislumbradas nas respostas ao questionário enviado. De 29 órgãos e entidades que declararam ter publicado atos normativos sob a vigência do Decreto 10.411/2020, apenas seis (21%) elaboraram a AIR previamente. Os 23 órgãos e entidades que declararam não haver elaborado a AIR, prevista como norma pelo Decreto 10.411/2020, apontaram como justificativa alguma das hipóteses de dispensa previstas no art. 4º do Decreto. Embora não haja como afirmar se o enquadramento nessas hipóteses foi adequado ou não, parece exagerada a proporção de dispensa da elaboração da AIR.
Outra possível consequência, também apontada nas respostas ao questionário, seria a omissão na atuação regulatória. Ou seja, como não consegue elaborar a devida AIR por conta da ausência de alguém capacitado, o órgão ou entidade deixa de tratar um problema regulatório identificado. Possibilidade que não pôde ser aferida e que é de difícil mensuração.
Como boa prática, pode-se mencionar o Ministério da Economia, cuja Secretaria Executiva desdobrou uma série de ações a partir da elaboração de um projeto estratégico. Chamado "AIR na Economia Já", esse projeto possui uma governança bem estruturada, responsável pelo desenvolvimento de diversas iniciativas concatenadas e claramente organizadas e voltadas para a implementação da AIR no Ministério (Figura 3) . Dentre essas iniciativas, destaca-se diversas ações para a capacitação de pessoal do ministério na elaboração de AIR, com previsão de turmas exclusivas de cursos preparados e ministrados pela Enap. Tal projeto poderia servir de referência para o governo federal, pois a complexidade do Ministério da Economia se assemelha, em menor escala, à do poder executivo.
Figura 3 - Projeto do Ministério da Economia
Fonte: Ministério da Economia
Assim, na ausência de uma estrutura de governança estabelecida no Decreto 10.411/2020, ao se fazer uma avaliação das competências das unidades do Centro de Governo a fim de poder ensejar ações com vistas a atenuar o problema de órgãos e entidades sem pessoal capacitado na elaboração de AIR, verifica-se que quem teria competência para coordenar esse tipo de ação, diretamente ou por intermédio de alguma iniciativa nos moldes do projeto do Ministério da Economia, seria, pelo teor da Lei 13.844/2019, art. 3º, inc. I, "a" e "d", c/c Decreto 10.907/2021, Anexo I, art. 1º, inc. III, a Casa Civil da Presidência da República.
Conforme estabelecido no art. 9º, inc. II, da Resolução TCU 315/2020, o instrumento da ciência destina-se a evitar a materialização de irregularidade cuja consumação seja menos provável em razão do estágio inicial dos atos que a antecedem e desde que, para preveni-la, for suficiente avisar o destinatário. O que é exatamente o caso, pois a inação de órgãos e entidades no sentido de capacitar pessoal para a elaboração de AIR não é uma irregularidade em si, mas prenuncia uma possível desobediência às disposições do Decreto 10.411/2020 quando esses entes dispensam indevidamente a elaboração de AIR ou deixam de exercer seu poder regulatório, fruto da incapacidade dessa elaboração.
Portanto, considerando o art. 9º, inc. II, da Resolução TCU 315/2020, cabe dar ciência à Casa Civil da Presidência da República, com fulcro na Lei 13.844/2019, art. 3º, inc. I, "a" e "d", c/c Decreto 10.907/2021, Anexo I, art. 1º, inc. III, de que diversos órgãos e entidades federais não dispõem de pessoal capacitado na elaboração de análise de impacto regulatório, a despeito da existência da oferta de capacitação oferecida pela ENAP e dos prazos previstos na Lei 13.874/2019 e no Decreto 10.411/2020, colocando em risco o alcance dos objetivos do Decreto 10.411/2020.
2.2.2 Órgãos e entidades declararam não ter suficiente disponibilidade dos dados necessários para a adequada elaboração de AIR, a despeito do Decreto 10.411/2020 haver sido publicado em 30/6/2020 com previsão da necessidade de implementação de estratégias específicas de coleta e de tratamento de dados por parte dos entes federais em seu art. 17.
Para a elaboração de uma boa AIR são necessários, basicamente, dois insumos: pessoal adequadamente capacitado e dados confiáveis. No subitem anterior, verificou-se que uma parte considerável de órgãos e entidades federais não dispõe de pessoal capacitado, neste presente subitem constata-se que também podem existir problemas relativos à disponibilidade de dados e informações pertinentes.
Pesquisa realizada pela equipe de fiscalização em novembro de 2021 com órgãos e entidades federais obteve 47 respostas, as quais apontaram que somente dezessete (36%) responderam ter plena disponibilidade de dados e informações para a elaboração de AIR. Já trinta respondentes (63%) sinalizaram não haver disponibilidade plena, mas apenas parcial, de dados e informações. Apenas três (6%) respondentes afirmaram não haver dados suficientes para a realização de AIR.
Embora seja difícil avaliar haver ou não disponibilidade plena de dados, uma vez que existe sempre a possibilidade da ocorrência de um problema regulatório inesperado, cuja avaliação necessitará da coleta de novos dados, diferentes daqueles já catalogados pelo órgão ou entidade, boa parte dos respondentes que afirmaram não ter pessoal capacitado em AIR indicaram haver plena ou parcial disponibilidade de dados para a elaboração de AIR. Ora, se não existe pessoal capacitado em AIR, a conclusão pela suficiência ou não de dados pode ficar muito prejudicada, pois quem elabora uma AIR é quem melhor sabe quais dados seriam necessários.
Portanto, quando doze (40%) dos trinta órgãos ou entidades que informaram não dispor de pessoal capacitado em AIR afirmam terem disponibilidade plena de dados, até pelo exposto no parágrafo anterior, é custoso acreditar que possam fazer o adequado juízo de quais dados seriam necessários para a elaboração de uma AIR. Isso indica um potencial desconhecimento de como selecionar e obter esses dados. 
Antevendo essa necessidade de ações estruturadas para a elaboração de AIR, o Decreto previu, em seu art. 17, que órgãos e entidades deverão implementar estratégias específicas de coleta e de tratamento de dados, de forma a possibilitar a elaboração de análise quantitativa e, quando for o caso, de análise de custo-benefício.
Logo, verifica-se a importância de o Centro de Governo reforçar aos órgãos e entidades federais da necessidade de, observando também o art. 17 do Decreto, adotarem estratégia para coleta e tratamento de dados necessários para uma boa análise de impacto regulatório a fim de não incorrerem no risco de não atender ao disposto no Decreto 10.411/2020.
Aqui também pode ser aplicado o mesmo raciocínio do subitem anterior (parágrafo 105) para a utilização do instrumento de dar ciência. Não foi identificada uma irregularidade consumada, mas quando órgãos e entidades não dispõem de pessoal capacitado em AIR e emitem afirmações acerca da suficiência plena, parcial ou insuficiência de dados para a sua elaboração, então pode-se inferir pela possibilidade de descumprimento do art. 17 do Decreto, pois seria muito difícil a implementação de uma estratégia de coleta e tratamento de dados para a elaboração de AIR sem ter pessoal capacitado para tanto.
Portanto, considerando o art. 9º, inc. II, da Resolução TCU 315/2020, cabe dar ciência à Casa Civil da Presidência da República, com fulcro na Lei 13.844/2019, art. 3º, inc. I, "a" e "d", c/c Decreto 10.907/2021, Anexo I, art. 1º, inc. III, de que diversos órgãos e entidades federais demonstram não possuir estratégia para coleta e tratamento de dados, conforme dispõe o art. 17 do Decreto 10.411/2020, colocando em risco o alcance dos objetivos do Decreto.
2.2.3 Entendimento equivocado por parte de alguns órgãos e entidades federais acerca da abrangência do Decreto 10.411/2020, a despeito do exposto no seu art. 1º, §1º, e no art. 5º da Lei 13.874/2019.
Tanto a Lei 13.874/2019 quanto o próprio Decreto 10.411/2020 são bem claros em relação a quais órgãos e entidades estão submetidos a seus mandamentos: aplica-se aos órgãos e às entidades da administração pública federal direta, autárquica e fundacional, quando da proposição de atos normativos de interesse geral de agentes econômicos ou de usuários dos serviços prestados, no âmbito de suas competências.
Ainda assim, alguns órgãos e entidades federais manifestaram-se afirmando que o Decreto não os alcançaria quando responderam à pesquisa realizada pela equipe de fiscalização. Sendo que alguns deles responderam não editar normativos com impactos para agentes econômicos. Como se observa pela simples leitura do art. 5º da Lei 13.874/2019 e art. 1º, §1º, do Decreto 10.411/2020, qualquer órgão ou entidade que editar normativos que afetem agentes econômicos ou usuário de serviços está sob a égide do Decreto. É custoso imaginar um órgão ou entidade público que não afete qualquer agente econômico ou usuário de seus serviços. Seria o caso de questionar, então, qual seria sua utilidade.
Tal interpretação consequentemente é errônea e demonstra uma grave falha na habilidade de manter sua atuação em conformidade com o arcabouço legal e normativo. Entende-se que essa falha poderia ser sanada pela atuação ativa da assessoria ou consultoria jurídica dos órgãos e entidades. Uma vez que, aparentemente, essas assessorias e consultorias não foram consultadas acerca da aplicabilidade do Decreto, como pode-se inferir pelo teor das respostas, cabe às assessorias e consultorias jurídicas de cada órgão ou entidade alertar para a correta interpretação do diploma normativo em questão.
Destarte, caberia à Advocacia-Geral da União, como órgão responsável pelo assessoramento e consultoria jurídicos do poder executivo federal, conforme disposto no art. 1º, parágrafo único, da Lei Complementar 73/1993, ao exercer sua atividade coordenadora, instruir suas unidades atuantes nos órgãos e entidades a alertarem seus jurisdicionados para a correta abrangência do Decreto 10.411/2020.
De maneira semelhante, importa alertar também à Secretaria Federal de Controle Interno da Controladoria-Geral da União acerca desse problema na interpretação do alcance do Decreto 10.411/2020, pois tal interpretação pode levar à inobservância aos dispositivos do Decreto e, consequentemente, a ocorrência de irregularidade na atuação dos responsáveis.
Sendo assim, cumpre recomendar, com fulcro no art. 11, §1º, da Resolução TCU 315/2020, à Advocacia-Geral da União, como órgão responsável pelo assessoramento e consultoria jurídicos do Poder Executivo Federal, conforme disposto no art. 1º, parágrafo único, da Lei Complementar 73/1993, que instrua suas unidades atuantes nos órgãos e entidades a alertarem seus jurisdicionados para a correta abrangência do disposto no art. 1º, §1º, do Decreto 10.411/2020.
Ainda, cabe recomendar, com fulcro no art. 11, §1º, da Resolução TCU 315/2020, à Secretaria Federal de Controle Interno da Controladoria-Geral da União, como órgão responsável pelo controle interno do Poder Executivo Federal, ao exercer sua atividade fiscalizadora, que promova o fortalecimento das capacidades institucionais dos órgãos e entidades federais sob sua competência, a fim de induzir a correta obediência ao disposto no art. 1º, §1º, do Decreto 10.411/2020.
2.2.4 Alguns órgãos e entidades federais não observam dispositivos previstos no Decreto 10.411/2020, tais como os relativos ao §1º do art. 4º e art. 6º.
O Decreto 10.411/2020, além de instituir como regra a elaboração de AIR previamente à edição de ato normativo, estabelece uma série de conteúdos, metodologias e condições para essa elaboração, assim como determina as hipóteses para sua dispensa. Dentre essas condicionantes, destacam aquelas estabelecidas pelos arts. 4º e 6º:
Art. 4º A AIR poderá ser dispensada, desde que haja decisão fundamentada do órgão ou da entidade competente, nas hipóteses de:
 (...) 
§ 1º Nas hipóteses de dispensa de AIR, será elaborada nota técnica ou documento equivalente que fundamente a proposta de edição ou de alteração do ato normativo.
 (...) 
Art. 6º A AIR será concluída por meio de relatório que contenha:
I - sumário executivo objetivo e conciso, que deverá empregar linguagem simples e acessível ao público em geral;
II - identificação do problema regulatório que se pretende solucionar, com a apresentação de suas causas e sua extensão;
III - identificação dos agentes econômicos, dos usuários dos serviços prestados e dos demais afetados pelo problema regulatório identificado;
IV - identificação da fundamentação legal que ampara a ação do órgão ou da entidade quanto ao problema regulatório identificado;
V - definição dos objetivos a serem alcançados;
VI - descrição das alternativas possíveis ao enfrentamento do problema regulatório identificado, consideradas as opções de não ação, de soluções normativas e de, sempre que possível, soluções não normativas;
VII - exposição dos possíveis impactos das alternativas identificadas, inclusive quanto aos seus custos regulatórios;
VIII - considerações referentes às informações e às manifestações recebidas para a AIR em eventuais processos de participação social ou de outros processos de recebimento de subsídios de interessados na matéria em análise;
IX - mapeamento da experiência internacional quanto às medidas adotadas para a resolução do problema regulatório identificado;
X - identificação e definição dos efeitos e riscos decorrentes da edição, da alteração ou da revogação do ato normativo;
XI - comparação das alternativas consideradas para a resolução do problema regulatório identificado, acompanhada de análise fundamentada que contenha a metodologia específica escolhida para o caso concreto e a alternativa ou a combinação de alternativas sugerida, considerada mais adequada à resolução do problema regulatório e ao alcance dos objetivos pretendidos; e
XII - descrição da estratégia para implementação da alternativa sugerida, acompanhada das formas de monitoramento e de avaliação a serem adotadas e, quando couber, avaliação quanto à necessidade de alteração ou de revogação de normas vigentes.
Parágrafo único. O conteúdo do relatório de AIR deverá, sempre que possível, ser detalhado e complementado com elementos adicionais específicos do caso concreto, de acordo com o seu grau de complexidade, abrangência e repercussão da matéria em análise.
Respostas obtidas na pesquisa realizada pelo envio de questionários a órgãos e entidades federais indicam que alguns dos respondentes não atenderam a obrigações estabelecidas no Decreto. Por exemplo, dos seis respondentes que afirmaram ter elaborado AIR previamente à edição de ato normativo, um informa que não atendeu ao estipulado no art. 6º. Tal descumprimento pode ser originado por desconhecimento ou despreparo, o que explicaria, mas não justificaria, a situação identificada, pois, uma vez que o normativo legal entra em vigor, precisa ser obrigatoriamente observado por toda administração federal. 
Portanto, à semelhança do discutido no item 2.2.3. anterior, aqui também se trata de uma falha que atrai a atuação da AGU e CGU, pois sendo causada por desconhecimento ou despreparo, cabe à AGU agir ex ante, alertando para a correta observação aos dispositivos do Decreto na elaboração de atos normativos, e à CGU atuar ex post, verificando o correto procedimento dessa elaboração.
Sendo assim, cumpre recomendar, com fulcro no art. 11, §1º, da Resolução TCU 315/2020, à Advocacia-Geral da União, como órgão responsável pelo assessoramento e consultoria jurídicos do Poder Executivo Federal, conforme disposto no art. 1º, parágrafo único, da Lei Complementar 73/1993, que instrua suas unidades atuantes nos órgãos e entidades a alertarem seus jurisdicionados para a correta observância aos dispositivos do Decreto 10.411/2020, especialmente seus arts. 4° e 6º.
Ainda, cabe recomendar, com fulcro no art. 11, §1º, da Resolução TCU 315/2020, à Secretaria Federal de Controle Interno da Controladoria-Geral da União, como órgão responsável pelo controle interno do poder executivo federal, ao exercer sua atividade fiscalizadora, que promova o fortalecimento das capacidades institucionais dos órgãos e entidades federais sob sua competência, a fim de induzir a correta obediência aos dispositivos do Decreto 10.411/2020, especialmente seus arts. 4º e 6º.
Por fim, importa propor o encaminhamento de cópia da decisão a ser proferida, bem como do relatório deste acompanhamento, aos órgãos e entidades fiscalizados, conforme relação no Apêndice 4, para conhecimento e auxílio em eventual tomada de decisão no que se refere à estruturação do processo de implementação da Análise de Impacto Regulatório exigida no art. 5º da Lei 13.874/2019 e no art. 6º da Lei 13.848/2019, informando que os riscos identificados por esta Corte de Contas poderão oportunizar futuras ações de controle.
Análise benefício-custo das recomendações propostas
As propostas de recomendações não causarão impactos financeiros ou operacionais relevantes nas atuações de AGU e CGU, bastando por parte desses órgãos alertar suas subunidades das ocorrências aqui registradas, de maneira a evitar a repetição delas no futuro. Sendo a implementação do Decreto 10.411/2020, como já visto anteriormente, uma tarefa complexa e que demanda um considerável esforço conjunto da administração federal, as propostas apenas ajudam a direcionar o esforço dessas duas instituições, peças fundamentais no controle prévio e posterior.
O benefício das propostas pode ser antevisto pela importância da melhoria na qualidade regulatória no país para o desenvolvimento econômico e geração de renda, conforme já visto anteriormente, por intermédio de estudos realizados pela OCDE e diversas outras organizações internacionais.
CONCLUSÃO
Por todo o exposto, restou evidenciado que não há definição de uma estrutura de governança de Centro de Governo que seja responsável pela implementação do Decreto 10.411/2020, o que resulta em deficiência dessa governança com consequências potencialmente graves para os resultados a serem obtidos. As iniciativas identificadas relacionadas à coordenação, orientação e monitoramento da implementação do Decreto são isoladas e insuficientes para a atenuação dos riscos relacionados ao não alcance dos objetivos almejados pela norma.
Portanto, entende-se que a ausência de um modelo de governança põe em risco o êxito da implementação do Decreto em análise, pelos resultados iniciais obtidos, ante a pesquisa realizada pela equipe de fiscalização, que revelou um cenário de ausência de estrutura de coordenação, orientação e monitoramento, havendo iniciativas isoladas e não gerencialmente concatenadas, insuficientes para promover a adequada e tempestiva adoção da Análise de Impacto Regulatório (AIR) por órgãos e entidades federais, com a consequente melhoria da qualidade regulatória no país.
Conforme verificado nas boas práticas internacionais e em estudo realizado por consultor internacional contratado pela Presidência da república, seria importante a presença, no Centro de Governo (CG) , de um órgão de supervisão regulatório (OSR) , dotado de estrutura e competências bem definidas, visando orientar o processo de implementação da avaliação de impacto regulatório, assim como exercer a fiscalização da qualidade regulatória. Ao assumir a coordenação, orientação e monitoramento a partir do CG, esse OSR permitiria uma implementação da AIR muito mais rápida e com melhor qualidade.
As consequências dessa deficiência na governança de Centro de Governo para a implementação do Decreto 10.411/2020 podem ser observadas nos resultados de pesquisa realizada pela equipe de fiscalização. Vários problemas aparecem nas respostas de 53 órgãos e entidades federais, tais como: ausência de pessoas capacitadas para elaboração de AIR, insuficiência de dados, má interpretação de dispositivos do Decreto, entendimento equivocado do alcance do Decreto, dentre outros.
Embora parte desses problemas possa ser creditado à atuação inapetente de diversos órgãos e entidades, sem dúvida a ausência de um ente responsável localizado no Centro de Governo muito contribui para tal quadro. Uma coordenação eficiente poderia ter incentivado e acompanhado a capacitação de quadros, bem como apoiado a organização e coleta de dados. Já uma boa orientação esclareceria acerca da correta interpretação do Decreto e sua abrangência.
Propõe-se dar ciência à Casa Civil da Presidência da República acerca de situações encontradas que sinalizam futuras potenciais irregularidades, resultado da ausência de pessoal capacitado na elaboração de AIR e da dificuldade na avaliação de quais dados são importantes para coleta e tratamento (parágrafos 87-114) .
Com a recente entrada em vigor do Decreto 11.092/2022, entende-se que a criação de um órgão de supervisão regulatório passa a ter previsão normativa, com correspondente melhoria na governança de Centro de Governo, ação que deverá ser avaliada em fiscalizações posteriores do presente acompanhamento. Também deve ser recomendada a utilização do Comitê Interministerial de Governança previsto no Decreto 9.203/2017 para a disseminação de boas práticas identificadas (parágrafos 42-81) , de maneira que a estrutura já existente no Centro de Governo possa contribuir para atenuar os problemas apontados pela pesquisa. 
Ademais, recomendações endereçadas à Advocacia-Geral da União (AGU) e à Controladoria-Geral da União (CGU) reforçam aspectos do controle prévio e posterior que devem ser exercidos a fim de garantir uma regular observação ao Decreto 10.411/2020 e seus dispositivos (parágrafos 115-127) .
Por fim, foi proposto o encaminhamento da decisão que vier a ser proferida e do presente relatório aos órgãos e entidades selecionados para participar do presente acompanhamento, a fim de orientar e auxiliar na estruturação dos meios necessários para a boa e regular implementação da AIR no processo de elaboração de atos normativos.
PROPOSTA DE ENCAMINHAMENTO
Diante do exposto, com fulcro no art. 241 do Regimento Interno do TCU, encaminha-se o presente para consideração superior, propondo:
c) recomendar, com fundamento nos art. 11, §2º, inc. I, II e V, da Resolução TCU 315/2020, à Casa Civil da Presidência da República, tendo em vista sua competência estabelecida no Decreto 9.203/2017, art. 11-A, caput, e parágrafo único, inc. I e II, para que avalie a conveniência e oportunidade de divulgar, quando na coordenação do Comitê Interministerial de Governança (CIG) , aos Comitês Internos de Governança (CMG) , as boas práticas identificadas na elaboração de AIR entre os órgãos e entidades da Administração Pública Federal, como, por exemplo, o Projeto "AIR na Economia Já" do Ministério da Economia (parágrafos 42-81) ;
d) dar ciência à Casa Civil da Presidência da República, com fulcro na Lei 13.844/2019, art. 3º, inc. I, "a" e "d", c/c Decreto 10.907/2021, Anexo I, art. 1º, inc. III, de que diversos órgãos e entidades federais (parágrafos 87-114) :
b.1) por não disporem de pessoal capacitado na elaboração de análise de impacto regulatório, a despeito da existência da oferta de capacitação oferecida pela Escola Nacional de Administração Pública (Enap) e dos prazos previstos na Lei 13.874/2019 e no Decreto 10.411/2020, poderão colocar em risco o alcance dos seus objetivos; e
b.2) ao demonstrarem não possuir estratégia para coleta e tratamento de dados, conforme dispõe o art. 17 do Decreto 10.411/2020, poderão colocar em risco o alcance dos seus objetivos;
e) recomendar, com fulcro no art. 11, §1º, da Resolução TCU 315/2020, à Advocacia-Geral da União, como órgão responsável pelo assessoramento e consultoria jurídicos do poder executivo federal, conforme disposto no art. 1º, parágrafo único, da Lei Complementar 73/1993, que instrua suas unidades atuantes nos órgãos e entidades federais para alertarem seus jurisdicionados (parágrafos 115-127) :
c.1) acerca da correta abrangência do disposto no art. 1º, §1º, do Decreto 10.411/2020; e
c.2) para a correta observância aos dispositivos do Decreto 10.411/2020, especialmente seus arts. 4° e 6º;
f) recomendar, com fulcro no art. 11, §1º, da Resolução TCU 315/2020, à Secretaria Federal de Controle Interno da Controladoria-Geral da União, como órgão responsável pelo controle interno do poder executivo federal, que promova o fortalecimento das capacidades institucionais dos órgãos e entidades federais sob sua competência, a fim de induzir (parágrafos 115-127) :
d.1) a correta obediência ao disposto no art. 1º, §1º, do Decreto 10.411/2020; e
d.2) a correta observância aos dispositivos do Decreto 10.411/2020, especialmente seus arts. 4º e 6º;
g) autorizar, desde já, em consonância com a Subseção III da Resolução TCU 315/2020, c/c art. 7º, §1º, da Portaria Segecex 9/2020, a realização de monitoramento para as recomendações constantes dos itens "a", "c" e "d", bem como para o atendimento do art. 3º, Anexo II, do Decreto 11.092/2022;
h) encaminhar cópia desta decisão e do relatório do acompanhamento aos órgãos e entidades fiscalizados, conforme relação no Apêndice 4, para conhecimento e auxílio em eventual tomada de decisão no que se refere à estruturação do processo de implementação da Análise de Impacto Regulatório exigida no art. 5º da Lei 13.874/2019 e no art. 6º da Lei 13.848/2019, e regulamentada pelo Decreto 10.411/2020, informando que os riscos identificados por esta Corte de Contas poderão oportunizar futuras ações de controle;
i) encerrar o presente processo, com fundamento no art. 169, inc. V, do Regimento Interno do Tribunal.".
É o relatório.

não há.

Não atuou.

AUDITORIA DE ACOMPANHAMENTO DE AÇÕES DO GOVERNO FEDERAL PARA MELHORIA DO AMBIENTE REGULATÓRIO COM FOCO NA IMPLEMENTAÇÃO DO DECRETO 10.411/2022. ADOÇÃO DA ANÁLISE DE IMPACTO REGULATÓRIO (AIR) POR PARTE DAS ORGANIZAÇÕES FEDERAIS. RISCOS PARA O ALCANCE DOS OBJETIVOS PREVISTOS PELO DECRETO. PROBLEMAS PARA ELABORAÇÃO PRÉVIA DE AIR POR PARTE DE ÓRGÃOS E ENTIDADES FEDERAIS. RECOMENDAÇÕES. CIÊNCIA.

RELATÓRIO DE ACOMPANHAMENTO (RACOM)

Secretaria de Controle Externo do Desenvolvimento Econômico (SecexDesenvolvimento).

Em apreciação, fiscalização na modalidade de acompanhamento, realizada entre março e abril de 2022, com vistas a avaliar as iniciativas do governo federal para a melhoria do ambiente regulatório com impacto na competitividade nacional. Nesta ocasião, aprecia-se a segunda etapa deste trabalho com foco na avaliação da implementação do Decreto 10.411/2020, que regulamentou a análise de impacto regulatório por parte dos órgãos e entidades da administração pública federal direta, autárquica e funcional.
2. Para a presente etapa, foram realizadas entrevistas com responsáveis do Centro de Governo (CG) e pesquisa por meio de questionários enviados a 55 órgãos e entidades federais, além da realização de encontro com apresentações de especialistas e de representantes da OCDE e de membros do CG. Os trabalhos foram conduzidos pela Secretaria de Controle Externo do Desenvolvimento Econômico (SecexDesenvolvimento) .
3. Conforme relatado pela unidade técnica, inobstante o Brasil ainda se encontrar mal posicionado nos rankings e indicadores internacionais que medem a competitividade das economias dos países, o arcabouço legal e normativo acerca da regulação do ambiente de negócios tem se alterado significativamente nos últimos anos.
4. Nesse contexto, o Decreto 10.411/2020 resulta do atendimento ao disposto no parágrafo único do art. 5º da Lei 13.874/2019 e art. 6º da Lei 13.848/2019 e estabelece a realização da prévia análise de impacto regulatório (AIR) na edição de atos normativos que tenham potencial de onerar agentes econômicos do setor afetado ou usuários dos serviços públicos prestados. 
5. Merecem registro, ainda, outros atos recentemente editados e que mudaram o panorama normativo nacional a esse respeito, conforme ilustra o quadro a seguir:
	Lei 13.874/2019
	Institui a Declaração de Direitos de Liberdade Econômica; estabelece garantias de livre mercado; altera várias leis e dá outras providências.

	Decreto 10.178/2019
	Regulamenta dispositivos da Lei 13.874/2019, para dispor sobre os critérios e os procedimentos para a classificação de risco de atividade econômica e para fixar o prazo para aprovação tácita e altera o Decreto 9.094/2017, para incluir elementos na Carta de Serviços ao Usuário.

	Decreto 10.139/2019
	Dispõe sobre a revisão e a consolidação dos atos normativos inferiores a decreto

	Decreto 10.229/2020
	Regulamenta o direito de desenvolver, executar, operar ou comercializar produto ou serviço em desacordo com a norma técnica desatualizada de que trata o inciso VI do caput do art. 3º da Lei 13.874/2019.

	Decreto 11.092/2022
	Promulga o Protocolo ao Acordo de Comércio e Cooperação Econômica entre o Governo da República Federativa do Brasil e o Governo dos Estados Unidos da América relacionado a Regras Comerciais e de Transparência, firmado em Brasília e em Washington, D.C., em 19 de outubro de 2020.

	Lei 13.848/2019
	Dispõe sobre a gestão, a organização, o processo decisório e o controle social das agências reguladoras, e altera várias leis.

	Lei 14.129/2021
	Dispõe sobre princípios, regras e instrumentos para o aumento da eficiência da administração pública, especialmente por meio da desburocratização, da inovação, da transformação digital e da participação do cidadão.

	Lei 14.195/2021
	Dispõe sobre a facilitação para abertura de empresas, a proteção de acionistas minoritários, a facilitação do comércio exterior, o Sistema Integrado de Recuperação de Ativos, as cobranças realizadas pelos conselhos profissionais, a profissão de tradutor e intérprete público, a obtenção de eletricidade, sobre a desburocratização societária e de atos processuais e a prescrição intercorrente na Lei 10.406/2002 - Código Civil.

6. O relatório técnico, destaca, ainda, que a edição do Decreto 11.092/2022, o qual promulga Acordo de Comércio e Cooperação Econômica entre o Brasil e os Estados Unidos, implica no comprometimento com diversas iniciativas relacionadas à adoção de boas práticas regulatórias, tais como a criação de um órgão ou mecanismo central de coordenação regulatória, o que trará impactos sobre o processo de governança da implementação da AIR. 
II - HISTÓRICO DE ATUAÇÃO DO TCU
7. A temática do presente processo vem sendo acompanhada pelo Tribunal desde a autuação do TC Processo 015.567/2018-4, o qual resultou no primeiro relatório consolidado sobre os entraves burocráticos que afetam o ambiente de negócios nacional, apreciado pelo Acórdão 1263/2019-TCU-Plenário, de minha relatoria.
8. Posteriormente, esta Corte de Contas concentrou-se em acompanhar as iniciativas ligadas ao ambiente regulatório, sendo que a primeira etapa deste acompanhamento foi julgada por meio do Acórdão 836/2022-TCU-Plenário, também sob minha relatoria, o qual avaliou, em especial, o andamento das ações de simplificação e organização normativa infralegal.
9. As experiências obtidas nessas fiscalizações demonstram que, embora as mudanças normativas sejam necessárias e bem-vindas, a mudança cultural e operacional no âmbito das organizações públicas requer considerável esforço de todos os agentes envolvidos. Por essa razão, o trabalho que vem sendo desempenhado por esta Corte contribui para a indução das melhores práticas e a superação de resistências na adoção dos novos normativos.
10. Apresentado esse cenário, passo agora a relatar a síntese dos principais achados, conclusões e encaminhamentos acerca dos temas avaliados nesta auditoria. 
III - DOS ACHADOS DA FISCALIZAÇÃO
11. O primeiro achado relatado pela equipe de auditoria informa que há deficiência de atuação por parte do Centro de Governo na implementação do Decreto 10.411/2020, elevando o risco de não alcance dos objetivos esperados com a melhoria regulatória.
12. Entende-se que por ter uma característica eminentemente transversal, a implementação do normativo requer eficiente coordenação, monitoramento, orientação e avaliação por parte do CG. Entretanto, não é o que se observa na realidade. No âmbito do Decreto em questão, não há órgão responsável pela coordenação e orientação de sua implementação, contrapondo-se às melhores práticas de governança.
13. A partir dos questionários aplicados para os 53 entes pesquisados, observou-se que há potenciais problemas decorrentes de possível falta de coordenação, orientação e monitoramento. 
14. Segundo a pesquisa, 68% das organizações (36 das 53) informaram que não houve orientação ou coordenação por parte de alguma entidade externa para a implementação do Decreto 10.411/2020. Ainda, questionados se tinham conhecimento de alguma instância que pudessem consultar em caso de dúvida acerca de sua implementação, 59% responderam positivamente, sendo que 24 indicaram o Ministério da Economia como a entidade a ser consultada. No âmbito da estrutura do ME, a Secretaria de Advocacia da Concorrência e Competitividade da Secretaria Especial de Produtividade e Competitividade do Ministério da Economia (Seae/Sepec/ME) foi apontada por sete das instituições como a referência em caso de dúvidas. Outras organizações foram indicadas pontualmente.
15. Esses números, associados a 41% das organizações que afirmaram não ter instância a quem possam consultar, demonstram que há falta de clareza e orientação quanto à implementação das providências decorrentes do novo normativo.
16. Como possíveis consequências, o relatório aponta que, dos 29 órgãos que declararam ter publicado atos normativos sob a vigência do Decreto, apenas seis elaboraram a AIR previamente. Os demais 23 declararam que a AIR não foi elaborada tendo em vista o enquadramento nas hipóteses de dispensa previstas no art. 4º. Embora não haja como afirmar acerca da correção desse enquadramento, a alta proporção de dispensas chamou a atenção da equipe de auditoria. 
17. Como possível solução para o quadro identificado, a instrução aponta como positiva a possibilidade de definição de um ente responsável pela supervisão do processo, tal qual um órgão de supervisão regulatória, no âmbito do governo federal, dotado de estrutura e competências bem definidas, visando a adoção da AIR e fiscalização da qualidade regulatória, contribuindo para a coordenação e orientação a ser exercida pelo Centro de Governo. Tal proposta fundamentar-se-ia, inclusive, em três fontes:
a) relatório apresentado por consultoria contratada pela Casa Civil, em 2009;
b) relatos de experiências bem-sucedidas feitos por representantes da OCDE no encontro realizado pela unidade técnica; e
c) relatório de produção de conhecimento (peça 449, TC Processo 005.394/2022-8) pela unidade técnica, o qual relacionou a adoção de AIR como uma das condições de interesse para admissão do Brasil como país-membro da OCDE.
18. Nada obstante, a equipe relata que, após a promulgação do Acordo de Comércio e Cooperação Econômica com o governo dos Estados Unidos, o qual fora aprovado por Decreto Legislativo 34/2021 do Congresso Nacional, já há previsão da instituição de órgão ou mecanismo central de coordenação regulatória, sendo desnecessário emitir recomendação a respeito, bastando, para tanto, o acompanhamento da instituição desse ente de governança.
19. Em contrapartida, observou-se, no âmbito do Ministério da Economia, a boa prática de criação de um projeto estratégico denominado "AIR na Economia Já", que orienta o trabalho de implementação do normativo no Ministério da Economia e capacitação de equipes na utilização do instrumento. Dessa forma, a equipe sugere incentivar a prática por meio de recomendação a ser dirigida à Casa Civil da Presidência da República. 
20. O segundo achado verificado pela equipe diz respeito a problemas na elaboração prévia de AIR por parte de órgãos e entidades federais, elevando o risco de descumprimento do estabelecido pelo Decreto 10.411/2020. Entre os problemas identificados, destacam-se:
a)	órgãos e entidades declararam não ter pessoal qualificado para a elaboração de AIR;
b)	órgãos e entidades declararam não ter dados necessários para a adequada elaboração de AIR; 
c)	entendimento equivocado por parte de alguns órgãos e entidades federais acerca da abrangência do Decreto 10.411/2020; e
d) 	não atendimento a dispositivos previstos no Decreto 10.411/2020 tais como a elaboração de nota técnica ou documento equivalente que fundamente a proposta de edição e alteração de ato normativo que teve AIR dispensada.
21. De acordo com os dados levantados, dos 53 respondentes, 23 organizações declararam ter pessoal capacitado para elaboração de AIR, enquanto a maioria (30 entes) informou não dispor desse quadro qualificado. De acordo com a equipe de fiscalização, isso pode vir a causar a omissão regulatória, uma vez que, como a entidade não consegue elaborar a devida AIR por falta de pessoal capacitado, poderia deixar de tratar um problema regulatório identificado.
22. Com relação à disponibilidade de dados, apenas 36% das organizações (17 de 47 respondentes) relataram ter plena disponibilidade de informações para elaboração da AIR, sendo que é possível presumir correlação com a constatação anterior, uma vez que, sem pessoal qualificado torna-se difícil realizar avaliação de quais dados seriam necessários para elaboração da AIR. 
23. Chama a atenção, por sua vez, que alguns órgãos e entidades federais manifestaram-se afirmando que o Decreto não os alcançaria, pois responderam não editar atos normativos com impacto para agentes econômicos. Na visão da fiscalização, tal interpretação é equivocada, visto que é difícil admitir a existência de qualquer órgão cuja atuação normativa não impacte agentes econômicos ou usuários de serviços. De forma semelhante, entre os órgãos que afirmaram ter elaborado a AIR, um não atendeu ao disposto no art. 6º daquele Decreto, que estabelece os parâmetros para elaboração do relatório da AIR, possivelmente em função de desconhecimento ou de despreparo a respeito das obrigações impostas pela norma.
24. Nesse sentido, a unidade propõe recomendar à Advocacia-Geral da União, na condição de órgão responsável pelo assessoramento e consultoria jurídica dos órgãos do poder executivo, que instrua suas unidades atuantes nos órgãos e entidades acerca da correta abrangência do Decreto, inclusive, tendo a AGU se posicionado favoravelmente em relação à proposta (peça 474, p. 3) , ao que manifesto minha anuência.
25. De forma semelhante, o relatório de fiscalização propôs, preliminarmente, que a Controladoria-Geral da União, na condição de órgão central do sistema de controle interno do poder executivo, ao exercer sua atividade fiscalizadora, verificasse nos órgãos e entidades federais sob sua competência a correta obediência aos ditames do Decreto 10.411/2020. Para o cumprimento de tal recomendação, seria necessário incorporar em suas ações, possivelmente, a sistemática de avaliação ex-post de ações regulatórias.
26. Em resposta (peça 476) , a CGU informou que já vem atuando no contexto regulatório desde antes da edição do Decreto 10.411/2020. Destacou, inclusive, a elaboração de relatório de projeto realizado em parceria com o Escritório das Nações Unidades de Serviços para Projetos (Unops) , em que se avaliou a existência de análise de impacto regulatório (AIR) no âmbito de agências reguladoras. Naquele trabalho, constatou-se que 19 das 23 agências avaliadas estavam nos estágios inicial/básico de adoção da prática de AIR. 
27. Além disso, a CGU relata diversas outras ações que vem desempenhando no contexto da adoção da AIR, porém destaca que sua atuação no domínio regulatório se orienta por premissas do soft power, ou seja, de ações que priorizam a atuação orientativa e consultiva em detrimento de ações de controle convencionais. O controle interno considerou, assim, que a recomendação proposta iria na contramão das estratégias ora adotadas por aquele órgão e daquelas tidas como mais efetivas, sugerindo a supressão do encaminhamento.
28. A partir dos comentários dos gestores, a equipe reviu sua proposta e formulou recomendação no sentido de que a CGU atuasse no fortalecimento das capacidades institucionais dos órgãos sob sua supervisão a fim de induzir o cumprimento dos dispositivos do Decreto 10.411/2020.
29. Tendo em vista as considerações ofertadas pelos gestores e que apontam no sentido de que o controle interno já vem acompanhando essa temática, incluindo-a em suas avaliações e projetos, considero adequada a postura da unidade técnica ao deixar de formular a recomendação nos seus termos originais. No entanto, deixo de acompanhar a nova redação por entender que o comando na forma proposta pouco agregaria ao que já vem sendo desempenhado pela CGU, sendo ainda de difícil verificação em sede de monitoramento. Por essas razões, entendo plausível, neste momento, informar àquele órgão acerca dos resultados desta fiscalização para que adote as medidas que entender cabíveis no âmbito de suas competências, sem prejuízo de que este Tribunal opte no futuro por reavaliar sua atuação fiscalizatória em sede de monitoramento. 
30. Como conclusão, o relatório de fiscalização aponta que as deficiências na governança na implementação do Decreto 10.411/2020 podem ser observadas pelos resultados e pesquisas aqui relatados, os quais indicam que a ausência de um ente de coordenação e orientação pode estar impactando os resultados almejados com a instituição da obrigatoriedade de elaboração prévia de AIR.
31. Diante das constatações, acompanho, com os ajustes pertinentes, a proposta da unidade técnica no sentido de emitir recomendações e ciência aos órgãos responsáveis pela adoção de providências para indução de maior efetividade no cumprimento das disposições do Decreto.
32. Espera-se, assim, que as medidas aqui propostas possam contribuir para o avanço na adoção da Análise de Impacto Regulatório, a fim de orientar e auxiliar nas ações estruturantes em curso para a implementação com sucesso da AIR pelos órgãos e entidades federais, sempre no sentido de aprimorar-se o ambiente regulatório e de negócios em favor da sociedade.
	Com essas considerações, voto para que seja adotada a minuta de acórdão que ora trago à apreciação deste colegiado.
TCU, Sala das Sessões Ministro Luciano Brandão Alves de Souza, em 19 de outubro de 2022.
Ministro VITAL DO RÊGO 
Relator